ACORDAO-COMPLETO-2493391

ACÓRDÃO 13380/2021 ATA 32/2021 - PRIMEIRA CÂMARA

VISTA, relatada e discutida esta tomada de contas especial instaurada pelo Ministério do Turismo em desfavor de Francisco de Assis Peixoto, em razão da impugnação das despesas do Convênio 1133/2009.
ACORDAM os Ministros do Tribunal de Contas da União, reunidos em sessão da 1ª Câmara, ante as razões expostas pelo Relator e com fundamento no art. 8º da Lei 8.443/1992 c/c o art. 212 do Regimento Interno do TCU, em: 
9.1. arquivar estas contas especiais sem julgamento do mérito, ante a ausência de pressupostos de desenvolvimento válido e regular do processo;
9.2. encaminhar cópia desta decisão ao responsável, à Prefeitura de São Simão/GO e ao Ministério do Turismo, com a informação de que o inteiro teor deste Acórdão e do Relatório e do Voto que o fundamentam está disponível no endereço eletrônico www.tcu.gov.br/acordaos.

TCE instaurada pelo Ministério do Turismo. Convênio com o Município de São Simão/GO, para realização do RODEIO SHOW IN PRAIA, edição 2009. Contratação de artistas, por inexigibilidade de licitação, sem apresentação de carta de exclusividade válida.

Primeira Câmara

Município de São Simão/GO

3. Responsável: Francisco de Assis Peixoto (XXX.233.931-XX)

13.1. Ministros presentes: Walton Alencar Rodrigues (Presidente), Benjamin Zymler, Vital do Rêgo e Jorge Oliveira (Relator).
13.2. Ministro-Substituto presente: Augusto Sherman Cavalcanti.

ACORDAO-COMPLETO-2515581

Acórdão 18581/2021 - Primeira Câmara

JORGE OLIVEIRA

Inicio o Relatório reproduzindo instrução da Secretaria de Controle Externo de Tomada de Contas Especial - SecexTCE (peça 76) , que contou com o endosso dos dirigentes daquela unidade (peça 77/78) :
"INTRODUÇÃO
Trata-se de Tomada de Contas Especial instaurada pelo Ministério do Turismo (MTur) em desfavor do Sr. Francisco de Assis Peixoto (CPF: XXX.233.931-XX) , prefeito municipal de São Simão/GO (Gestão 2009-2012) , em razão da impugnação total das despesas do Convênio 1133/2009 - Siconv 706009, firmado com o Ministério do Turismo, e que tinha por objeto o apoio à realização do Projeto intitulado 'Rodeio Show in Praia', entre os dias 8 a 11 de outubro de 2009 (peça 4) , devido a irregularidades na execução física e financeira do ajuste.
HISTÓRICO
O Convênio 1133/2009 (Siconv 706009) foi firmado no valor de R$ 156.500,00, sendo R$ 150.000,00 à conta do concedente e R$ 6.500,00 referentes à contrapartida do convenente. Teve vigência de 5/10/2009 a 11/12/2009 (vide convênio de peça 4, p. 7) , posteriormente prorrogado até 25/1/2010 (vide termo de apostilamento peça 6, p. 2) , com prazo para a apresentação da prestação de contas estipulado para 30 dias após o dia final de vigência. Os recursos foram liberados por meio da Ordem Bancária 2009OB801898, (peça 7) , em 1/12/2009. 
Não houve fiscalização in loco do objeto conveniado, conforme informação contida no Relatório de TCE 29/2017, de peça 59.
A prestação de contas (peças 8 a 22, e peça 26) foram analisadas por meio dos seguintes documentos:
Nota Técnica de Análise de Prestação de Contas 8/2011, de 9/1/2012, (peça 23) ;
Nota Técnica de Reanalise 203/2012, de 21/3/2012, (peça 27) ;
Nota Técnica de Reanalise 370/2012, de 15/5/2012, (peça 31) ;
Nota Técnica de Análise 211/2012, de 3/7/2012, (peça 41) ;
Nota Técnica de Reanalise 187/2016, de 9/8/2016, (peça 43) ;
Nota Técnica de Análise Financeira 706/2016, de 22/9/2016, (peça 44) .
A Nota Técnica 8/2011, de 9/1/2012, (peça 23) , concluiu que não foram apresentados elementos suficientes para emissão de parecer técnico conclusivo. Por meio do Ofício 184/2012 CGMC/SNPTur/MTur, de 11/1/2012, (peça 24) , o Ministério do Turismo solicitou documentação complementar comprobatória da regular utilização dos recursos públicos aplicados no Convênio 1133/2009.
Ao analisar a documentação complementar (peça 26) , a Nota Técnica de Reanálise 203/2012 (peça 27) opinou por nova diligência ao responsável e, por meio do Ofício 0351/2012 CGMC/SNPTur/MTur, de 21/3/2012 (peça 28) , solicitou novos documentos para comprovação da regular aplicação dos recursos públicos.
Ao analisar a nova documentação encaminhada (peça 29) , a Nota Técnica de Reanálise 370/2012, de 3/7/2012 (peça 31) , concluiu pela reprovação das contas do Convênio. 
No mesmo sentido, a Coordenação de Prestação de Contas do MTur emitiu a Nota Técnica de Análise 211/2012, de 3/7/2012 (peça 41) , concluído pela reprovação das contas, uma vez que a área técnica reprovou a execução física do Convênio 1133/2009, devido à vedação à comemoração do aniversário da cidade.
Cumpre acrescentar que, em 22/5/2012, o responsável entrou com Recurso Administrativo (peça 36) junto ao MTur, em desfavor da decisão e homologação da análise técnica referente à Nota Técnica de Reanálise 370/2012.
Por meio do Ofício 528/2012CPC/CGCVIDGI/SE/MTur, de 5/7/2012 (peça 33) , o Ministério informou ao Convenente sobre a reprovação da prestação de contas.
Em 24/7/2012, o responsável, por meio do Ofício 59/2012 (peça 34) , solicitou parcelamento do débito relativo à reprovação da prestação de contas do Convênio 1133/2009 - Siconv 706009.
Em atenção ao requerimento formulado, foi assinado o Termo de Parcelamento de Débito, no montante de R$ 218.317,46, dividido em cinco parcelas mensais. Contudo, apenas parte dos recursos foi devolvida, conforme demostram as notas de arrecadação (peça 50) , nos valores de R$ 4.625,60, em 9/10/2010, de R$ 43.663,49, em 29/8/2012, de R$ 44.092,41, em 6/11/2012, e de R$ 30,47, em 20/2/2013.
Tendo em vista o atraso no pagamento das parcelas, o MTur procedeu à revisão financeira, concluindo pelo débito restante de R$ 87.224,64.
Por meio do Ofício 929/2013/CGCV/DGUSE/MTur, de 14/8/2013 (peça 40) , o Ministério do Turismo notificou o responsável, Sr. Francisco de Assis Peixoto, em 23/8/2013, da reprovação da prestação de contas (reprovação física total) , requerendo a devolução dos recursos em 10 dias (vide aviso de recebimento à peça 42) .
Registre-se que esta é a segunda tomada de contas especial instaurada pelo Ministério do Turismo (MTur) em desfavor do Sr. Francisco de Assis Peixoto, prefeito municipal de São Simão/GO, em razão da impugnação total das despesas do Convênio 1133/2009 - Siconv 706009.
A primeira TCE foi arquivada pela Tribunal, sem julgamento de mérito, conforme decisão exarada no Acórdão 8073/2016-TCU-Segunda Câmara, de 12/7/2016 (peça 58) , transcrita a seguir:
Os Ministros do Tribunal de Contas da União, quanto ao processo a seguir relacionado, ACORDAM, por unanimidade, com fundamento no art. 1º, inciso I, da Lei 8.443/1992; arts. 143, inciso V, alínea 'a', 169, inciso VI, e 212, do Regimento Interno/TCU, e de acordo com os pareceres uniformes emitidos nos autos, em determinar o arquivamento deste processo, ante a ausência de pressupostos de constituição e de desenvolvimento válido e regular do processo, sem prejuízo das providências descritas no subitem 1.7 desta deliberação.
1.7. Determinações/Recomendações/Orientações:
1.7.1. Dar ciência ao Ministério do Turismo (MTur) de que a reprovação das contas do convênio 1133/2009, Siafi 706009, devido exclusivamente à associação do evento ao aniversário da cidade, conforme Nota Técnica 370, de 15/5/2012, afronta a jurisprudência desta Corte, exemplificada pelos Acórdão 2606/2013-TCU-Plenário, 332/2014-TCU-2ª Câmara e 1.931/2014-TCU-Plenário, de modo que é indevido o ressarcimento feito pelo Município de São Simão aos cofres do Tesouro Nacional, por meio das parcelas de R$ 43.663,49, em 29/8/2012 e R$ 44.092,41, em 6/11/2012.
Conforme Despacho de peça 1, o fundamento para a instauração da presente Tomada de Contas Especial foi a reprovação da execução física do ajuste, constatada na Nota Técnica de Reanálise 187/2016 (peça 43) e Nota Técnica de Análise Financeira 706/2016 (peça 44) , que basearam as conclusões da fase interna e continha as seguintes irregularidades: 
a) Realização de evento vinculado ao aniversário do município; e
b) Ausência de contratos de exclusividade, referentes à contratação de intermediário de artistas/bandas, via inexigibilidade de licitação.
Por meio do Ofício 3105/2016/CGCV/DIRAD/SE/MTur (peça 45) , de 23/9/2016, o Ministério do Turismo notificou o responsável, Sr. Francisco de Assis Peixoto, em 29/9/2016, da reprovação da prestação de contas (reprovação física total) , requerendo a devolução dos recursos em 10 dias (vide aviso de recebimento à peça 46) .
Em resposta ao mencionado ofício, o responsável entrou com Pedido de Reconsideração (peça 47) sobre a decisão de reprovação da prestação de contas.
Diante do não saneamento das irregularidades apontadas e da não devolução dos recursos, o Ministério do Turismo notificou o responsável sobre a indeferimento do seu pedido, por meio do Ofício 3201/2016/CGCV/DIRAD/SE/MTur (peça 48) , e instaurou a Tomada de Contas Especial. No Relatório de Tomada de Contas Especial 29/2017 (peça 59) , conclui-se que o prejuízo importaria no valor de R$ 150.000,00 - correspondente ao valor total dos recursos repassados - com data origem 30/11/2009, imputando-se a responsabilidade ao Sr. Francisco de Assis Peixoto (CPF: XXX.233.931-XX) , prefeito municipal de São Simão/GO, no período de 1/1/2009 a 31/12/2012, em razão da impugnação total das despesas do Convênio 1133/2009 (Siconv 706009) , devido a irregularidades na execução física do ajuste. 
O Relatório de Auditoria 491/2018, da Controladoria Geral da União (peça 60) , também chegou às mesmas conclusões. Após serem emitidos o Certificado de Auditoria, o Parecer do Dirigente e o Pronunciamento Ministerial (peça 61, 62 e 62) , o processo foi remetido a esse Tribunal.
Na instrução inicial, após análise dos documentos nos autos, o auditor manifestou-se pela proposta de realização de citação e audiência do Sr. Francisco de Assis Peixoto (CPF: XXX.233.931-XX) , nos seguintes termos (peça 64) : 
CITAÇÃO
Irregularidade 1: Não comprovação da regular execução física do Convênio 1133/2009 - Siconv 706009, celebrado entre o Ministério do Turismo e o Município de São Simão/GO, e que tinha por objetivo o apoio à realização do Projeto intitulado 'Rodeio Show in Praia'.
Conduta: Utilizar recursos do convênio para realização de evento vinculado à festa de comemoração de aniversário do município de São Simão/GO.
Nexo de Causalidade: A conduta impediu comprovar o alcance das finalidades específicas do convênio, de modo que se caracterizou a impossibilidade de que se comprovasse a boa e regular gestão de recursos repassados.
Irregularidade 2: Não comprovação da boa e regular aplicação dos recursos repassados pelo Convênio 1133/2009 - Siconv 706009, celebrado entre o Ministério do Turismo e o Município de São Simão/GO, e que tinha por objetivo o apoio à realização do Projeto intitulado 'Rodeio Show in Praia', ocasionada pela ausência de comprovação de que a empresa intermediária, contratada irregularmente por inexigibilidade, pagaram o cachê das bandas ou cantores que realizaram o evento.
Conduta: Não apresentar notas fiscais e recibos (ou outros documentos equivalentes) emitidos em nome das bandas ou artistas e assinados por seus representantes legais ou pelo seus empresários exclusivos, sendo essa representação ou exclusividade registrada em cartório, não sendo comprovado, assim, o nexo causal entre os recursos recebidos e os pagamentos efetuados, visto que não se provou que os valores pagos aos intermediários contratados efetivamente foram repassados às bandas e artistas que realizaram shows.
Nexo de Causalidade: A conduta impediu comprovar o nexo entre objeto pactuado no convênio e os recursos federais destinados a esse ajuste, de modo que se caracterizou a impossibilidade de que se comprovasse a boa e regular gestão de recursos repassados.
Quantificação do débito (Irregularidades 1 e 2) :
	Valor original (R$) 
	Data da ocorrência

	150.000,00
	1/12/2009

AUDIÊNCIA
Irregularidade 3: Contratação irregular de intermediários entre o ente público e os artistas ou empresários exclusivos, no âmbito dos processos de inexigibilidade de licitação que tiveram como objeto a Contratação da empresa Oliveira Campos Promoções Artísticas Ltda. (pagos com recursos do Convênio 1133/2009 - Siconv 706009) , ocasionada pela utilização indevida de inexigibilidade de licitação, visto que o interposto não apresentou contrato de exclusividade válido para fins de contratação via inexigibilidade de licitação
Conduta: Autorizar a contratação por inexigibilidade da empresa Oliveira Campos Promoções Artísticas Ltda. como intermediário de bandas e artistas, e assinar os contratos de prestação de serviços com essa sociedade comercial, que não possuíam contratos de exclusividade válido para fins de contratação via inexigibilidade.
Nexo de Causalidade: Devido à ação do gestor, dando início aos procedimentos de inexigibilidade e pagamento irregular.
Esclarece-se que tal instrução inicial fez menção à delegação de competência para citação (peça 64, p. 13, item 70) , mas não se pronunciou quanto à audiência, embora a delegação também a alcançasse (Portaria MIN-AA 1/2014) .
Por sua vez, o Diretor da D4/Secex-TCE, em seu pronunciamento, ainda que manifestasse anuência à proposta alvitrada, teceu considerações a respeito do encaminhamento, parcialmente transcritas a seguir (peça 65, com destaques) :
[...]
3.	Em relação à irregularidade 'Não comprovação da regular execução física do Convênio 1133/2009 - Siconv 706009, celebrado entre o Ministério do Turismo e o Município de São Simão/GO, e que tinha por objetivo o apoio à realização do Projeto intitulado Rodeio Show in Praia', em virtude de ter sido utilizado recursos do convênio para realização de evento vinculado à festa de comemoração de aniversário do município de São Simão/GO, observo que a referida irregularidade já foi objeto de outro processo de Tomada de Contas Especial, TC 001.501/20151, no qual foi exarado o Acórdão 8073/2016-TCU-Segunda Câmara:
Os Ministros do Tribunal de Contas da União, quanto ao processo a seguir relacionado, ACORDAM, por unanimidade, com fundamento no art. 1º, inciso I, da Lei 8.443/1992; arts. 143, inciso V, alínea 'a', 169, inciso VI, e 212, do Regimento Interno/TCU, e de acordo com os pareceres uniformes emitidos nos autos, em determinar o arquivamento deste processo, ante a ausência de pressupostos de constituição e de desenvolvimento válido e regular do processo, sem prejuízo das providências descritas no subitem 1.7 desta deliberação.
1.7. Determinações/Recomendações/Orientações:
1.7.1. Dar ciência ao Ministério do Turismo (MTur) de que a reprovação das contas do convênio 1133/2009, Siafi 706009, devido exclusivamente à associação do evento ao aniversário da cidade, conforme Nota Técnica 370, de 15/5/2012, afronta a jurisprudência desta Corte, exemplificada pelos Acórdão 2606/2013-TCU-Plenário, 332/2014-TCU-2ª Câmara e 1.931/2014-TCU-Plenário, de modo que é indevido o ressarcimento feito pelo Município de São Simão aos cofres do Tesouro Nacional, por meio das parcelas de R$ 43.663,49, em 29/8/2012 e R$ 44.092,41, em 6/11/2012.
4.	 Em virtude disso é necessário se analisar se essa irregularidade poderia ser tratada novamente em outro processo.
5.	 Observa-se que o art. 201, do Regimento Interno estabelece que:
§ 3º Terminativa é a decisão pela qual o Tribunal ordena o trancamento das contas que forem consideradas iliquidáveis, ou determina o seu arquivamento pela ausência de pressupostos de constituição e de desenvolvimento válido e regular do processo ou por racionalização administrativa e economia processual, nos termos dos arts. 211 a 213.
6. 	Já o art. 211, determina que:
§ 2º Dentro do prazo de cinco anos contados da publicação, nos órgãos oficiais, da decisão terminativa a que se refere o § 3º do art. 201, o Tribunal poderá, à vista de novos elementos considerados suficientes, autorizar o desarquivamento do processo e determinar que se ultime a respectiva tomada ou prestação de contas.
7.	 Já o art. 35, da Lei 8.443/1992, estabelece que o recurso de revisão é cabível apenas para decisões definitivas, não sendo aplicável ao presente caso.
8.	 Dessa forma, a proposta de citação relativa à mencionada irregularidade se enquadra na hipótese prevista no art. 211, § 2º, do Regimento Interno, uma vez que não se passaram cinco anos da prolação do Acórdão 8073/2016-TCU-Segunda Câmara. 
9. 	Considerando ainda que a proposta está em consonância com a decisão proferida no Acórdão 11916/2016-TCU-Segunda Câmara, de relatoria da Ministra Ana Arraes e que há delegação de competência para a medida proposta, nos termos do art. 1º, inc. II, da Portaria-MIN-AA nº 1, de 21/7/2014, pode-se realizar a citação na forma proposta na instrução antecedente.
O Pronunciamento da Unidade foi emitido em sintonia com os posicionamentos precedentes (peça 66) , mas, ante a questão incidental levantada pelo Diretor da D4/Secex-TCE (existência de outra TCE - TC Processo 001.501/2015-1 - já encerrada e versando sobre o mesmo Convênio) , optou-se pelo envio dos autos ao Gabinete da Ministra Ana Arraes, ante a prerrogativa de o Relator presidir o curso do processo, e, por sua vez, emitiu o seguinte despacho ministerial (peça 67) :
[...]
2.	 A reprovação das contas do convênio teve por base duas irregularidades: a realização de evento vinculado ao aniversário do município e a ausência de contratos de exclusividade, referentes à contratação de intermediário de bandas ou artistas, por meio de inexigibilidade de licitação. A Secex-TCE propõe a citação do ex-Prefeito pelo débito e audiência do mesmo gestor em relação à contratação direta indevida (peças 64 a 66) .
3. 	Ocorre que esta é a segunda tomada de contas especial relativa a um mesmo convênio. A primeira tomada de contas especial, o TC Processo 001.501/2015-1, foi arquivada ante a ausência de pressupostos de constituição e desenvolvimento válido do processo, por meio do Acórdão de Relação 8.073/2016 - 2ª. Câmara (rel. Min. Augusto Nardes) .
3.	 Ora, o TC Processo 001.501/2015-1 encontra-se encerrado. Logo, suscita-se, como questão preliminar, a possibilidade de alteração da decisão transitada em julgado no Tribunal fora da hipótese de interposição do recurso de revisão previsto no art. 35 da Lei Orgânica do TCU.
4.	 Ante o exposto, em atendimento ao disposto no art. 81, II, da Lei 8.443/1992, submeto os autos à apreciação do douto Ministério Público junto ao Tribunal para apreciação desta questão.
O MP/TCU, por sua vez, emitiu Parecer (peça 68) em que se posiciona, em síntese, da seguinte forma, de acordo com excertos do aludido documento técnico:
[...]
I - Preliminar de coisa julgada (art. 337, inciso VII e § 4º, da Lei 13.105/2015) 
[...]
5.	 O Ministério Público de Contas da União percebe que o Acórdão 8073/2016-TCU-Segunda Câmara não produziu trânsito em julgado material relativamente às contas do responsável, não tendo veiculado conteúdo constitutivo, mandamental nem executivo. Não obstante, trata-se de decisão declaratória que, não tendo sido impugnada por recurso no prazo devido, estabilizou-se e, portanto, reveste-se da auctoritas rei iudicatae. 
6.	 Nesse sentido, ao contrário do afirmado pela equipe da unidade preceptora, verificamos coisa julgada no que tange à inviabilidade de se reprovar as contas do responsável 'devido exclusivamente à associação do evento ao aniversário da cidade', como deliberado no aresto trasladado acima.
7.	 Cabe observar, ainda que de passagem, que não se está a evocar a transcendência dos motivos fundantes do Acórdão 8073/2016-TCU-Segunda Câmara, mas tão somente o caráter cogente de seu dispositivo, que é cristalino ao afastar a reprovação das contas do convênio em tela 'devido exclusivamente à associação do evento ao aniversário da cidade'.
[...]
9.	 Passando à proposta do diretor da Secex-TCE, verificamos assistir-lhe razão ao classificar o Acórdão 8073/2016-TCU-Segunda Câmara entre as decisões terminativas - classificação que não conflita com a natureza declaratória da decisão. Todavia, reparamos que o art. 211, § 2º, do Regimento Interno, não se habilita como fundamento jurídico para o prosseguimento deste feito, já que a medida preconizada no mencionado dispositivo regimental consiste tão somente no desarquivamento de processo já encerrado.
10.	 O Parquet de Contas, nesse quadrante, observa relação de continência entre a presente TCE e aquela que originou o Acórdão 8073/2016-TCU-Segunda Câmara, é dizer, naquele processo debatia-se somente a inelegibilidade da despesa realizada, enquanto que neste se discute também a ausência de contratos de exclusividade referentes à contratação de intermediários de artistas/bandas, via inexigibilidade de licitação.
[...]
13. Diante do exposto, o Parquet opina pelo prosseguimento do feito, excluído o ponto já decidido pelo Acórdão 8703/2016-TCU-Segunda Câmara. Em síntese, sublinhamos ser incabível citar o responsável pelo fato de ter realizado o evento pactuado no dia do aniversário da cidade, uma vez que o Tribunal já deliberou sobre o assunto, em decisão não impugnada pelas vias admitidas.
II - Irregularidades tratadas exclusivamente nestes autos
14.	 Afora a possível celebração do aniversário do município às custas do erário federal -tratada no Acórdão 8073/2016-TCU-Segunda Câmara -, a Secex-TCE vislumbra outras duas irregularidades hábeis a macular as contas do responsável:
	a) não comprovação da boa e regular aplicação dos recursos do convênio pela ausência de comprovação de que a empresa intermediária, contratada irregularmente por inexigibilidade, pagou o cachê das bandas ou cantores que realizaram o evento (peça 64, p. 14) ; e 
	b) utilização indevida de inexigibilidade de licitação, visto que o interposto não apresentou contrato de exclusividade válido para fins de contratação via inexigibilidade de licitação.
[...]
17.	 Não identificamos, nas análises desempenhadas no processo, a realização de tais providências [contidas no subitem 9.8 do Acórdão 2649/2017-TCU-Plenário, do Min. Vital do Rêgo] tendentes 'a obter informações que comprovem a validade da representação legal do artista contratado, antes de concluir pela ausência de comprovação na aplicação dos recursos'. Todavia, uma vez que os autos não trazem elementos mínimos que pudessem embasar a referida pesquisa (contrato, recibos etc.) , deixamos de sugerir o retorno do feito à unidade a quo, para fins do cumprimento do item 9.8 do Acórdão 2469/2017-TCU-Plenário, ante a virtual impossibilidade de fazê-lo.
[...]
III - Conclusão
20.	 Diante das considerações acima, e com as vênias da unidade técnica, este representante do Ministério Público de Contas opina pelo prosseguimento do feito, promovendo-se a citação do responsável (somente) pela não demonstração da boa e regular aplicação dos recursos federais, porquanto pagos a interposto sem que se tenha apresentado contrato de exclusividade válido firmado com os artistas ou qualquer outro documento hábil a demonstrar a representação dos artistas.
Regressando os autos ao Gabinete da Relatora, a Ministra Ana Arraes proferiu novo despacho, desta feita com o seguinte teor (peça 69) :
[...]
2.	 A unidade técnica propõe a realização de citação do responsável pelos seguintes motivos:
a) não comprovação da regular execução física do convênio, tendo em vista a utilização dos recursos do convênio para a realização de evento vínculo à festa de comemoração de aniversário do município; 
b) ausência de comprovação de que a empresa intermediária, contratada por inexigibilidade, pagou o cachê das bandas ou cantores que realizaram o evento;
c) não apresentação das notas fiscais e recibos emitidos em nome das bandas ou artistas e assinados por seus representantes legais ou pelos seus empresários exclusivos.
3.	 Ademais, propõe a realização de audiência do responsável. 
4.	 Solicitei o pronunciamento do Ministério Público junto ao Tribunal tendo em vista tratar-se da segunda tomada de contas especial instaurada sobre o mesmo convênio. A primeira, TC Processo 001.501/2015-1, foi arquivada ante a ausência de pressupostos de constituição e desenvolvimento válido do processo, consoante Acórdão 8.073/2016 - 2ª. Câmara (rel. Min. Augusto Nardes) .
5.	 O Parquet opinou pelo prosseguimento do feito, excluindo-se o ponto já decidido no Acórdão 8.073/2016 - 2ª. Câmara, qual seja, o fato de ter realizado o evento pactuado no dia do aniversário da cidade. 
6.	 Propõe, assim, que seja promovida citação do responsável, tão somente, pela não demonstração da boa e regular aplicação dos recursos federais, porquanto pagos a interposto sem que se tenha apresentado contrato de exclusividade válido firmado com os artistas ou qualquer outro documento hábil a demonstrar a representação dos artistas.
7.	 Isso posto, considerando que essa Corte firmou novo entendimento acerca da contratação de artistas por meio do Acórdão 936/2019-TCU-Plenário e que é vedada a aplicação retroativa da nova interpretação, acato a proposta do Ministério Público junto ao Tribunal quanto à citação do responsável. 
8.	 Deixo de acatar a proposta de audiência tendo em vista a prescrição da pretensão punitiva em razão do decurso de mais de 10 anos do fato apontado como irregular. 
Como se observa (item 7 do despacho ministerial à peça 69) , a Ministra Ana Arraes acatou a proposta do MP/TCU (vide conclusão, item 20, da peça 68) .
Assim, em obediência à decisão interlocutória veiculada pelo despacho da Relatora (peça 69) , em cujo 'item 6' se deu a exata delimitação da única irregularidade a ser levada a cabo e que motivou a citação alvitrada no ofício à peça 71 e seus anexos, promoveu-se a notificação do responsável, calcada nos seguintes contornos:
	Irregularidade: não demonstração da boa e regular aplicação dos recursos federais, porquanto pagos a interposto sem que se tenha apresentado contrato de exclusividade válido firmado com os artistas ou qualquer outro documento hábil a demonstrar a representação dos artistas.
Conduta: Não apresentar notas fiscais e recibos (ou outros documentos equivalentes) emitidos em nome das bandas ou artistas e assinados por seus representantes legais ou pelo seus empresários exclusivos, sendo essa representação ou exclusividade registrada em cartório, não sendo comprovado, assim, o nexo causal entre os recursos recebidos e os pagamentos efetuados, visto que não se provou que os valores pagos aos intermediários contratados efetivamente foram repassados às bandas e artistas que realizaram shows.
Nexo de Causalidade: A conduta impediu comprovar o nexo entre objeto pactuado no convênio e os recursos federais destinados a esse ajuste, de modo que se caracterizou a impossibilidade de que se comprovasse a boa e regular gestão de recursos repassados.
Quantificação do débito:
	Valor original (R$) 
	Data da ocorrência

	150.000,00
	1/12/2009

Portanto, em cumprimento ao despacho da Relatora (peça 69) , foi efetuada a citação do responsável (peças 71 e 72) , Sr. Francisco de Assis Peixoto (CPF: XXX.233.931-XX) , conforme delineado adiante:
	Comunicação: Ofício 5305/2020 - Seproc (peça 71) 
Data da Expedição: 19/2/2020
Data da Ciência: 16/3/2020 (peça 72) 
Nome Recebedor: Matheus Peixoto
Observação: Ofício enviado para o endereço do responsável, conforme pesquisa de endereço no sistema CPF da Receita Federal (peça 70) .
Fim do prazo para a defesa: 31/3/2020
	
Em 3/8/2020, o responsável, por intermédio de seu advogado constituído (peça 73) , apresentou, intempestivamente, peça de defesa (peça 74) .
ANÁLISE DOS PRESSUPOSTOS DE PROCEDIBILIDADE DA IN/TCU 71/2012
Avaliação de Viabilidade do Exercício do Contraditório e Ampla Defesa
	Verifica-se que não houve o transcurso de mais de dez anos desde o fato gerador sem que tenha havido a notificação do responsável pela autoridade administrativa federal competente (art. 6º, inciso II, c/c art. 19 da IN/TCU 71/2012, modificada pela IN/TCU 76/2016) , uma vez que o fato gerador da irregularidade sancionada ocorreu em 1/12/2009, e o responsável foi notificado sobre as irregularidades pela autoridade administrativa competente em 29/9/2016, por intermédio do Ofício 3105/2016/CGCV/DIRAD/SE/MTur (peça 45) , de 23/9/2016.
Valor de Constituição da TCE 	
	Verifica-se, ainda, que o valor atualizado do débito apurado (sem juros) em 1/1/2017 é superior ao limite mínimo de R$ 100.000,00, na forma estabelecida conforme os arts. 6º, inciso I, e 19 da IN/TCU 71/2012, modificada pela IN/TCU 76/2016.
OUTROS PROCESSOS/DÉBITOS NOS SISTEMAS DO TCU COM OS MESMOS RESPONSÁVEIS
Informa-se que foi encontrado débito potencial imputável ao responsável em outros processos no Tribunal, a saber:
	Processo
	Discriminação
	Valor do débito
 (em R$) 

	TC Processo 000.067/2020-2 - TCE
	TCE instaurada pela Superintendência do Desenvolvimento do Centro-Oeste em razão de não comprovação da regular aplicação dos recursos repassados pela União, Convênio 700795/2008, firmado com a Superintendência de Desenvolvimento do Centro-Oeste, Siafi/Siconv 700795, função Urbanismo, que teve como objeto Pavimentação asfáltica com drenagem de águas pluviais na Rua 10, Distrito de Itaguaçu, no município de São Simão-GO. (nº da TCE no sistema: 916/2018) .
	250.000,00 (processo pendente de instrução inicial, valor constante do Relatório do Tomador de Contas) 

A tomada de contas especial está, assim, devidamente constituída e em condição de ser instruída.
EXAME TÉCNICO
Em exame, TCE instaurada pelo MTur em razão da impugnação total das despesas do Convênio 1133/2009 - Siconv 706009, que tinha por objeto o apoio à realização do Projeto intitulado 'Rodeio Show in Praia', realizado entre os dias 8 a 11 de outubro de 2009 (peça 4) , devido a irregularidades na execução física e financeira do ajuste.
Preliminarmente, acerca da apresentação intempestiva de defesa e a admissibilidade da peça interposta, verifica-se que o período da citação e dos prazos ocorreu em meio à pandemia da Covid-19 que assola o país desde março/2020, para o que, ante as dificuldades inerentes ao momento, sugere-se que seja a 'defesa' excepcionalmente acolhida nesta Corte de modo a ser devidamente analisada, ante os princípios da ampla defesa, do contraditório e, principalmente, em homenagem ao princípio da razoabilidade, afastando-se, pois, a caracterização de revelia, e assim recepcionados e aproveitados os argumentos apresentados como 'alegações de defesa'.
Em segundo lugar, a despeito da validade e eficácia das notificações com AR assinados por terceiros (para o que há farta legislação e jurisprudência consolidada desta Corte e do STF) , e, ainda que a citação do responsável tenha sido empreendida, in casu, de forma zelosa, em endereço constante de base fidedigna, com a entrega do ofício comprovadamente no endereço do respectivo responsável (peças 71 e 72) , observa-se que o comparecimento aos autos (vide procuração e defesa às peças 73 e 74) supre qualquer eventual questionamento acerca da devida e regular notificação, dando-se por plenamente efetivada sua citação.
Análise de alegações de defesa/razões de justificativa (peça 74) 
Argumento 1:
Sustenta o defendente (pág. 1-3, tópico I) a 'ausência de pressupostos de constituição e de desenvolvimento válido e regular do processo', alegando, em síntese, que o convênio já foi analisado antes pelo Acórdão 8073/2016-TCU-Segunda Câmara, e que foi arquivado com base na Lei 8.443/1992, arts. 1º, inciso I; 143, inciso V, alínea 'a'; 169, inciso VI; e 212. Argui, ainda, a semelhança entre o caso atual e o precedente, concluindo pelo arquivamento, sem julgamento de mérito, ante a inexistência de débito - ausência de prejuízo aos cofres públicos (LO/TCU, art. 212 c/c art. 7º, inciso II, da IN-TCU 71/2012) .
Análise 1 (rejeição) :
Conforme se depreende dos autos, este aspecto de suposta 'coisa julgada' já foi analisado e afastado tanto pela Unidade Técnica, no pronunciamento da Subunidade D4/Secex-TCE (peça 65) , transcrito parcialmente no histórico desta instrução (item 23) , quanto pelo MP/TCU (vide transcrição no item 25 desta instrução) , embora por fundamentações jurídicas distintas e contornos diferenciados. Prevaleceu a posição do MP/TCU acerca do instituto da continência: 'relação existente entre dois ou mais processos, quando as partes forem as mesmas, seus objetos forem comuns, total ou parcialmente, e um dos processos for de maior abrangência que o outro' (Resolução-TCU 259/2014, arts. 2º, VIII, e 36, caput) . O Parecer do Parquet de Contas, que também rechaçou a preliminar de coisa julgada (art. 337, inciso VII e § 4º, da Lei 13.105/2015) , foi a posição acatada no Despacho da Relatora (item 26 desta instrução) .
O argumento do defendente sustenta a semelhança entre o caso atual, da presente TCE, e aquele tratado no TC Processo 001.501/2015-1, que deu origem ao Acórdão 8073/2016-TCU-Segunda Câmara. Conforme bem explicitado pelo MP/TCU, o citado decisum não produziu trânsito em julgado material relativamente às contas do responsável, não veiculou conteúdo constitutivo, mandamental ou executivo, mas mera decisão declaratória estabilizada, visto que não foi objeto de impugnação recursal (auctoritas rei iudicatae) .
De fato, a coisa julgada observável ficou limitada, nas palavras do Procurador de Contas, à 'inviabilidade de se reprovar as contas do responsável 'devido exclusivamente à associação do evento ao aniversário da cidade'.' (peça 68, p. 2, item 6) . A decorrência prática desta conclusão é a impossibilidade de citação do responsável pelo fato de se ter realizado o evento pactuado no dia do aniversário da cidade, considerando que, sobre este aspecto, o Tribunal já se pronunciou. Como a citação do responsável não alcançou essa ocorrência (vide item 28 desta instrução) , o argumento do responsável não merece prosperar. 
Argumento 2: 
Prosseguindo em sua defesa (pág. 3-4, tópico II) , o responsável invoca a 'segurança jurídica das decisões do TCU', cita a Lei 13.655/2018 (e as interpretações teleológicas possíveis acerca das alterações provocadas na LINDB, na seara do controle) para reforçar sua tese de arquivamento necessário dos autos ante: i) a coisa julgada provocada pelo citado decisum; ii) o lapso temporal decorrido sem que fossem buscadas as informações de que dá conta o Acórdão 2469/2017-TCU-Plenário (citando parecer do MP/TCU, peça 68) ; e iii) inexistência de elementos para julgamento. 
Análise 2 (rejeição) :
A invocação de alterações da LINDB acerca de segurança jurídica, fundada em três pilares listados pelo defendente, não se sustentam, como se verá.
Em primeiro lugar, retoma o defendente a questão da coisa julgada provocada pelo decisum; esse aspecto já foi devidamente rechaçado na 'Análise 1' retro, não havendo insegurança jurídica alguma derivada daquela decisão porque a irregularidade ora combalida não se confunde com a da coisa julgada protegida pelo julgamento anterior.
Em segundo lugar, a tese de longo tempo decorrido, em que pese seu caráter 'ad argumentandum tantum', reveste-se de subjetividade incompatível com as previsões legais objetivas que esta Corte já tem sacramentadas em jurisprudência consolidada, tanto em relação à prescrição da pretensão punitiva quanto para embocar argumento de arquivamento (art. 6º, inciso II, c/c art. 19 da IN/TCU 71/2012, modificada pela IN/TCU 76/2016) , pelos prazos prescricionais decenais vigentes -, que já foram, inclusive, objeto de posicionamento validado pelo STF. Ambas as situações foram analisadas neste processo (item 32 e tópico 'pretensão punitiva, adiante) , e, sob nenhum crivo deles, houve decurso de prazo em favor do responsável. E acerca do subitem 9.8 do Acórdão 2469/2017-TCU-Plenário, de obtenção, sempre que possível, de informações documentais a comprovar a validade da representação legal do artista contratado antes de concluir pela ausência de comprovação na aplicação dos recursos, há que se pontuar que o MP/TCU bem analisou a questão, e assim, com o acatamento pelo Despacho ministerial (peça 69) , afastou a hipótese de erro procedimental da Unidade Técnica instrutora, a saber (peça 68, com destaques) :
17. Não identificamos, nas análises desempenhadas no processo, a realização de tais providências tendentes 'a obter informações que comprovem a validade da representação legal do artista contratado, antes de concluir pela ausência de comprovação na aplicação dos recursos'. Todavia, uma vez que os autos não trazem elementos mínimos que pudessem embasar a referida pesquisa (contrato, recibos etc.) , deixamos de sugerir o retorno do feito à unidade a quo, para fins do cumprimento do item 9.8 do Acórdão 2469/2017-TCU-Plenário, ante a virtual impossibilidade de fazê-lo.
Em terceiro lugar, acerca da suposta 'inexistência de elementos para julgamento', tal argumento não condiz com o estado atual do processo, devidamente instruído e com suporte em documentos e análises técnicas cuidadosamente elaborados desde a fase interna da TCE até sua fase atual. A inexistência de elementos, se deve ser argumentada, não é para julgamento, mas para comprovação da boa e regular aplicação dos recursos públicos. 
Para melhor ilustrar esse aspecto e demonstrar que há elementos para julgamento, entende-se producente transcrever parte da instrução inicial, notadamente no que concerne ao exame da ocorrência que balizou, em parte, aquela delineada e adaptada pelo despacho ministerial, in verbis (peça 64, p. 6-12, com adaptações de forma) : 
[...]
44.	 Passa-se a avaliar a segunda irregularidade de 'Ausência de contratos de exclusividade, referentes à contratação de intermediário de artistas/bandas, via inexigibilidade de licitação'.
45.	 Importa destacar que essa irregularidade não constou da primeira TCE instaurada pela MTur (TC Processo 001.501/2015-1) .
46.	 Em relação à contratação de bandas para a realização de shows por meio de inexigibilidade de licitação, o Acórdão 96/2008-TCU-Plenário, Sessão de 30/1/2008, prolatado em feito relatado pelo Exmo. Ministro Benjamim Zymler, determinou ao Ministério do Turismo, dentre outras, a obrigatoriedade de adoção de algumas providências a serem tomadas pela Convenente na execução de Convênio com recursos federais, as quais deveriam ser comprovadas quando da prestação de contas, sob pena de glosa dos valores envolvidos:
9.5.1. quando da contratação de artistas consagrados, enquadrados na hipótese de inexigibilidade prevista no inciso III do art. 25 da Lei nº 8.666/1992, por meio de intermediários ou representantes:
9.5.1.1. deve ser apresentada cópia do contrato de exclusividade dos artistas com o empresário contratado, registrado em cartório. Deve ser ressaltado que o contrato de exclusividade difere da autorização que confere exclusividade apenas para os dias correspondentes à apresentação dos artistas e que é restrita à localidade do evento;
9.5.1.2. o contrato deve ser publicado no Diário Oficial da União, no prazo de cinco dias, previsto no art. 26 da Lei de Licitações e Contratos Administrativos, sob pena de glosa dos valores envolvidos.
47.	 Posteriormente, a jurisprudência dessa Corte de Contas sobre o tema evoluiu, e no Acórdão 1435/2017-TCU-Plenário, Sessão de 5/7/2017, proferido em processo de Consulta relatado pelo Exmo. Ministro Vital do Rêgo (com Voto de Revisor do Exmo. Ministro Augusto Sherman) , o TCU respondeu ao Ministério do Turismo o seguinte:
9.2.1. a apresentação apenas de autorização/atesto/carta de exclusividade que confere exclusividade ao empresário do artista somente para o (s) dia (s) correspondente (s) à apresentação deste, sendo ainda restrita à localidade do evento, não atende aos pressupostos do art. 25, inciso III, da Lei 8.666/1993, representando impropriedade na execução do convênio;
9.2.2. do mesmo modo, contrariam o sobredito dispositivo legal as situações de contrato de exclusividade - entre o artista/banda e o empresário - apresentado sem registro em cartório, bem como de não apresentação, pelo convenente, do próprio contrato de exclusividade;
9.2.3. tais situações, no entanto, podem não ensejar, por si sós, o julgamento pela irregularidade das contas tampouco a condenação em débito do (s) responsável (is) , a partir das circunstâncias inerentes a cada caso concreto, uma vez que a existência de dano aos cofres públicos, a ser comprovada mediante instauração da devida tomada de contas especial, tende a se evidenciar em cada caso, entre outras questões, quando:
9.2.3.1. houver indícios de inexecução do evento objeto do convênio; ou
9.2.3.2. não for possível comprovar o nexo de causalidade, ou seja, que os pagamentos tenham sido recebidos pelo artista ou por seu representante devidamente habilitado, seja detentor de contrato de exclusividade, portador de instrumento de procuração ou carta de exclusividade, devidamente registrados em cartório.
48.	 Desse julgado, extrai-se o entendimento de que o pressuposto é que a inexigibilidade se aplica somente a artista ou banda e não a produtora de eventos e, portanto:
a)	 A contratação de artistas, via intermediário, por inexigibilidade de licitação, baseada em exclusividade, deve ser feita mediante a apresentação de Contrato de Exclusividade; 
b) Não são contratos de exclusividade considerados legalmente válidos para fins de contratação de intermediários de artistas por inexigibilidade, a serem pagos com recursos federais, os documentos: i. restritos ao dia do evento; ii. restritos à localidade do evento; iii. não registrados em cartório; 
c) A não apresentação do contrato de exclusividade pela entidade convenente, ou a apresentação de contrato não considerado válido, configura burla ao art. 25, inciso III, da Lei 8.666/1993;
d) Em caso de ocorrência no disposto na alínea 'c' (contratação indevida de intermediário de artistas por inexigibilidade) , para se considerar que há uma segunda irregularidade, de não comprovação da boa e regular utilização de recursos, causadora de danos ao Erário, deverá se verificar a ocorrência de uma dessas duas situações: i. inexecução física; ou ii. ausência de comprovação de nexo causal entre os recursos do convênio e pagamentos aos artistas (entenda-se como nexo causal, o pagamento ao artista, ao representante legal da banda, ou ao intermediário exclusivo legalmente constituído) .
49.	 No caso vertente, observou-se as seguintes contratações de bandas por inexigibilidade, via intermediário, sem comprovação da exclusividade desse, e sem comprovação de que os pagamentos realizados com recursos do convênio foram, pelo menos parcialmente, repassados às atrações artísticas ou a seus representantes legais:
Tabela 1 - Relação de contratação com inexigibilidade e pagamentos a intermediários
	Artista/
Banda
	Intermediário Contratado
	Valor (R$) 
	Observação
	Evidências Específicas/Fonte

	Banda Racine e Rafael
	Oliveira Campos Promoções Artísticas Ltda.
	25.000,00
	I-Nesses casos: 
I.1-Os pagamentos foram realizados pelo convenente aos intermediários contratados.
I.2-Não há comprovante de que os intermediários contratados, que receberam recursos do convênio, pagaram o cachê das bandas ou dos artistas.
	Nota fiscal nº 320 (peça 16) ; Nota de Liquidação de Empenho nº 004.785/2009 e Ordem de Pagamento (peça 17) ; Contrato nº 278/2009 (peça 18) .

	Banda Di Paulo e Paulino
	Oliveira Campos Promoções Artísticas Ltda.
	25.000,00
	I-Nesses casos: 
I.1-Os pagamentos foram realizados pelo convenente aos intermediários contratados.
I.2-Não há comprovante de que os intermediários contratados, que receberam recursos do convênio, pagaram o cachê das bandas ou dos artistas.
	Nota fiscal nº 320 (peça 16) ; Nota de Liquidação de Empenho nº 004.785/2009 e Ordem de Pagamento (peça 17) ; Contrato nº 278/2009 (peça 18) .

	Banda Versário
	Oliveira Campos Promoções Artísticas Ltda.
	7.000,00
	I-Nesses casos: 
I.1-Os pagamentos foram realizados pelo convenente aos intermediários contratados.
I.2-Não há comprovante de que os intermediários contratados, que receberam recursos do convênio, pagaram o cachê das bandas ou dos artistas.
	Nota fiscal nº 320 (peça 16) ; Nota de Liquidação de Empenho nº 004.785/2009 e Ordem de Pagamento (peça 17) ; Contrato nº 278/2009 (peça 18) .

	Banda Frank Aguiar
	Oliveira Campos Promoções Artísticas Ltda.
	50.000,00
	I-Nesses casos: 
I.1-Os pagamentos foram realizados pelo convenente aos intermediários contratados.
I.2-Não há comprovante de que os intermediários contratados, que receberam recursos do convênio, pagaram o cachê das bandas ou dos artistas.
	Nota fiscal nº 320 (peça 16) ; Nota de Liquidação de Empenho nº 004.785/2009 e Ordem de Pagamento (peça 17) ; Contrato nº 278/2009 (peça 18) .

	Banda Alberto e Alessandro
	Oliveira Campos Promoções Artísticas Ltda.
	12.000,00
	I-Nesse caso: 
I.1-Os pagamentos foram realizados pelo convenente aos intermediários contratados.
I.2-Não há comprovante de que os intermediários contratados, que receberam recursos do convênio, pagaram o cachê das bandas ou dos artistas.
	Nota fiscal nº 320 (peça 16) ; Nota de Liquidação de Empenho nº 004.785/2009 e Ordem de Pagamento (peça 17) ; Contrato nº 278/2009 (peça 18) .

	Banda Garagem Acústica
	Oliveira Campos Promoções Artísticas Ltda.
	1.500,00
	I-Nesse caso: 
I.1-Os pagamentos foram realizados pelo convenente aos intermediários contratados.
I.2-Não há comprovante de que os intermediários contratados, que receberam recursos do convênio, pagaram o cachê das bandas ou dos artistas.
	Nota fiscal nº 320 (peça 16) ; Nota de Liquidação de Empenho nº 004.785/2009 e Ordem de Pagamento (peça 17) ; Contrato nº 278/2009 (peça 18) .

	Banda Longitude
	Oliveira Campos Promoções Artísticas Ltda.
	12.000,00
	I-Nesse caso: 
I.1-Os pagamentos foram realizados pelo convenente aos intermediários contratados.
I.2-Não há comprovante de que os intermediários contratados, que receberam recursos do convênio, pagaram o cachê das bandas ou dos artistas.
	Nota fiscal nº 320 (peça 16) ; Nota de Liquidação de Empenho nº 004.785/2009 e Ordem de Pagamento (peça 17) ; Contrato nº 278/2009 (peça 18) .

	Valor Total
	132.500,00
		
50.		 Dessa forma, considerando que as empresa Oliveira Campos Promoções Artísticas Ltda. foi contratada como intermediária de bandas em procedimentos de inexigibilidade de licitação, e considerando que tal sociedade comercial não possuía contrato de exclusividade das bandas ou artistas que se propuseram a agenciar, houve descumprimento ao art. 25, inciso III, da Lei 8.666/1993. Note-se que no próprio Termo de Convênio 1133/2009 - Siconv 706009 (peça 4) , Cláusula Terceira, Item II, alíneas 'h', 'i', 'cc', 'll', e 'mm'', havia disposições obrigando a prefeitura a respeitar os ditames do art. 25 da Lei 8.666/1993 e de tomar adequados procedimentos para os casos de contratação de intermediários de artistas via inexigibilidade (como apresentação de contrato de exclusividade e publicação desse contrato no Diário Oficial) . Ademais, a norma contida no art. 49 da Portaria Interministerial 127/2008 obrigava a entidade convenente a seguir a Lei 8.666/1993.
51.	 Essa falha, se não justificada, poderá ensejar o julgamento pela irregularidade das contas e a aplicação da multa prevista no art. 58, inciso II, da Lei 8.443/92, nos termos do art. 16, inciso III, alínea 'b', da mesma norma, independentemente da comprovação da regular aplicação dos recursos no objeto pactuado. 
52.	 A responsabilidade pelo descumprimento normativo é do Sr. Francisco de Assis Peixoto, então prefeito municipal de São Simão/GO, visto que autorizou as contratações via inexigibilidade de intermediário das bandas (peça 21, p. 2) , e pagamento à empresa Oliveira Campos Promoções Artísticas Ltda. (peça 17) .
53.	 Sendo assim, com fundamento nos arts. 10, § 1º, e 12, incisos I e III, da Lei 8.443/1992 c/c o art. 202, incisos I e III, do RI/TCU, propõe-se a audiência do Sr. Francisco de Assis Peixoto, (CPF XXX.820.338-XX) , ex-prefeito do município de São Simão/GO, pela contratação de bandas e artista por inexigibilidade, via intermediário, sem comprovação da exclusividade, no âmbito do Convênio 1133/2009 - Siconv 706009.
54.	 Feitas essas considerações, cabe mencionar que a irregularidade de inexigibilidade indevida não ensejaria débito, caso se pudesse comprovar a correta execução física e financeira do Convênio 1133/2009 - Siconv 706009.
55.	 Contudo, em relação à execução financeira do show, o convenente, tendo contratado a empresa intermediária de forma indevida, teria que comprovar que os recursos do convênio foram efetivamente destinados às bandas que se apresentaram no evento. Assim, deveriam ter sido apresentadas notas fiscais e recibos emitidos em nome das bandas ou artistas e assinados por seus representantes legais ou pelos seus empresários exclusivos, sendo que essa representação ou exclusividade deveria ser registrada em cartório. No entanto, consta nos autos somente nota fiscal que comprova o pagamento apenas à empresa intermediária contratada (vide Tabela 1 acima) . 
56.	 Não há, assim, comprovação de que os valores que teriam sido pagos à empresa correspondem aos que foram efetivamente pagos aos artistas que se apresentaram no evento, que era o objeto do convênio, não sendo comprovado, assim, o nexo causal entre os recursos recebidos e os pagamentos efetuados, descumprindo-se o art. 63 da Lei 4320/1964, o art. 93, do Decreto Lei 200/1967, e o art. 50, §3º, da Portaria Interministerial 127/2008.
57.	 Nesse sentido é o Voto do Exmo. Ministro Marcos Bemquerer, que fundamentou o Acórdão 4299/2014-TCU-Segunda Câmara:
9.	Ademais, como destacado nas análises efetuadas pela Unidade Técnica e pelo MP/TCU, agrava a situação apresentada no Relatório do Tomador de Contas, de incerteza sobre o destino dado aos recursos federais, a ausência, nos autos, de recibos dos cachês supostamente pagos, o desconhecimento dos reais valores de mercado pagos às empresas indicadas para participarem do evento e a contratação por inexigibilidade de licitação em desacordo com o art. 25, inciso III, da Lei 8.666/1993, tendo em vista que as informações constantes do processo indicam que a empresa contratada não era representante exclusiva das bandas ou artistas indicados.
 (...) 
15.	Tais elementos demonstram a ocorrência de pagamento à empresa contratada com recursos da conta específica do Convênio 482/2008, entretanto, não há como se afirmar que os valores pagos à empresa individual Marcos Correia Valdevino foram utilizados na realização do objeto pactuado, tampouco demonstram o nexo de causalidade entre as verbas repassadas e o fim a que elas se destinavam.
57.	 No que se refere à responsabilidade, essa deve ser imputada ao Sr. Francisco de Assis Peixoto, prefeito do município de São Simão/GO na gestão 2009-2012, uma vez que foi o gestor do convênio, tendo a obrigação de observar as disposições da Lei 8.666/1993, no tocante à inexigibilidade de licitação, e da Lei 4.320/1964 e demais normas pertinentes, em relação à correta liquidação das despesas.
59.	 Também poderia se cogitar a responsabilização da empresa contratada, uma vez que receberam recursos federais pagos pelo município de São Simão/GO, provenientes do Convênio 1133/2009 - Siconv 706009, e não comprovaram o pagamento às bandas contratadas. 
60.	 Entretanto, o art. 174, do Código Tributário Nacional dispõe que 'a ação para a cobrança do crédito tributário prescreve em cinco anos, contados da data da sua constituição definitiva', enquanto que o art. 195, parágrafo único, estabelece que 'os livros obrigatórios de escrituração comercial e fiscal e os comprovantes dos lançamentos neles efetuados serão conservados até que ocorra a prescrição dos créditos tributários decorrentes das operações a que se refiram'.
61.	 Assim, a empresa contratada não tem qualquer obrigação contratual ou legal de apresentar e guardar as notas fiscais emitidas por um prazo superior a cinco anos, o que já ocorreu, tendo em vista que o pagamento foi realizado em 4/12/2009 (Peça 17) . Não tendo como se lhe exigir provas que pudessem comprovar a correta execução financeira do objeto do convênio, não deve ser responsabilizada no presente processo.
62.	 Nesse sentido é o Voto do Exmo. Ministro Relator Marcos Bemquerer, que fundamentou o Acórdão 10047/2015-TCU-Segunda Câmara:
28. Quanto à empresa MR Promoções e Eventos, penso que não se deve imputar à sociedade empresária responsabilidade pelo débito apurado nestes autos, porque a obrigação de comprovar a aplicação de recursos públicos no objeto pactuado é do administrador público, haja vista o ônus decorrente das normas mencionadas no item 25 supra de comprovar o correto emprego das verbas federais percebidas, mediante a apresentação de documentos que atestem, de modo claro, os gastos e o correspondente liame de causalidade entre as despesas efetuadas e os recursos recebidos.
29. Como bem assentou a unidade técnica, 'não havendo previsão contratual de que a empresa deveria entregar à Prefeitura de Palmeirina as notas fiscais e recibos dos pagamentos efetuados às bandas e não havendo mais a obrigação legal de a empresa guardar os documentos fiscais após cinco anos do fato, concluiu-se que seu direito de defesa resta prejudicado'.
63.	 Do acima exposto, evidencia-se que não houve a comprovação da boa e regular gestão dos recursos. Essa falha viola os seguintes dispositivos legais: art. 70, parágrafo único, da Constituição Federal de 1988; art. 93, do Decreto-lei 200, de 25 de fevereiro de 1967; art. 50, §3º, da Portaria Interministerial 127/2008; Termo de Convênio 00541/2009 - Siconv 703808, Cláusula Terceira, Item II, alíneas 'h', 'i', 'cc', 'll', e 'mm', e Cláusula Décima Segunda, § 2º, alínea 'd'.
64.	 Portanto, devido ao relatado (não comprovação da regular execução financeira do ajuste) , resta caracterizada a ocorrência de dano aos cofres da União, quantificado no valor histórico de R$ 126.988,00 (valor do dano, de R$ 132.500,00, multiplicado pelo índice correspondente à proporcionalidade de valores federais em relação ao total do convênio, de 0,9584) com data origem 1/12/2009 (data da ordem bancária - peça 7) , além da responsabilidade, pela aplicação irregular de recursos federais pelo Sr. Francisco de Assis Peixoto, prefeito municipal de São Simão/GO. Essa falha é passível de motivar o julgamento das contas pela irregularidade, bem como a condenação de débito e a imputação da multa prevista no art. 57 da Lei 8.443/1992.
Esclareça-se que o trecho retrotranscrito se presta a delinear a irregularidade traduzida a partir do despacho ministerial (não demonstração da boa e regular aplicação dos recursos federais) , irregularidade essa circunscrita, vinculada e limitada aos pagamentos 'a interposto sem que se tenha apresentado contrato de exclusividade válido firmado com os artistas ou qualquer outro documento hábil a demonstrar a representação dos artistas' (peça 69) .
Portanto, o quadro retrotranscrito traz uma série de valores gastos em contratos com bandas e artistas que, em conjunto, totalizam a quantia de R$ 132.500,00, que, multiplicado pelo índice correspondente à proporcionalidade de valores federais em relação ao total do convênio, de 0,9584, perfaz um débito apurado cujo valor original é de R$ 126.988,00 (vide parágrafo 64 da instrução inicial, peça 64) . Observa-se, contudo, que a citação se deu pelo valor integral repassado no Convênio (R$ 150.000,00) . 
Dessa forma, sendo o valor do débito apurado (R$ 126.988,00) inferior ao que constou do ofício citatório (R$ 150.000,00) , opera o entendimento de modo favorável e mais vantajoso ao responsável, sendo despicienda nova citação.
Assim, em que pese a rejeição total dos argumentos ora expendidos, é imperioso se promover a correção do equívoco observado, reduzindo-se o valor do débito que constou no ofício de citação.
Argumento 3:
Em outro ponto da defesa (pág. 4-6, tópico III) , o defendente alega que a contratação de artistas e bandas, que se deu por dispensa - em vez de inexigibilidade -, guardou elementos intrínsecos com a forma procedimental esperada, tais como tratamento igualitário dos participantes e detalhamento prévio de critérios objetivos, dentro da moral e da legalidade administrativa. Ademais, sustenta que os recursos foram devidamente aplicados por conduta pautada na legalidade, moralidade, lisura, transparência, cautela, probidade e urbanidade, não tendo havido 'liame subjetivo de ato de improbidade' nem dolo ou culpa, mas mera alteração da forma do procedimento licitatório - que por si só não caracteriza má-fé, dolo, culpa, enriquecimento ilícito ou prejuízo ao erário (colacionou jurisprudência e Súmulas do STJ sobre o tema) . Entende que o débito é indevido e que houve boa-fé (derivada da segurança jurídica) , tendo o objeto sido executado.
Análise 3 (rejeição) :
Quanto aos argumentos ora expendidos, observa-se que o cerne da irregularidade não é exatamente a questão da modalidade licitatória em si, se dispensa ou inexigibilidade, mas a absoluta ausência de contrato de exclusividade válido firmado com os artistas - ou qualquer outro documento hábil a demonstrar a representação dos artistas.
Assim, não foram apresentados notas fiscais e recibos (ou outros documentos equivalentes) emitidos em nome das bandas ou artistas e assinados por seus representantes legais ou pelo seus empresários exclusivos, sendo essa representação ou exclusividade registrada em cartório, não sendo comprovado, assim, o nexo causal entre os recursos recebidos e os pagamentos efetuados, visto que não se provou que os valores pagos aos intermediários contratados efetivamente foram repassados às bandas e artistas que realizaram shows. 
Tal conduta impediu a comprovação do nexo de causalidade entre objeto pactuado no convênio e recursos federais destinados a esse ajuste, de modo que se caracterizou a impossibilidade de que se comprovasse a boa e regular gestão de recursos repassados, devendo os argumentos serem rejeitados.
Argumento 4:
Aduz que o ex-Prefeito (pág. 7) era assessorado por uma equipe para assuntos jurídicos, em especial, da Procuradoria Jurídica do Município, que analisa critérios formais dos procedimentos licitatórios, inclusive a modalidade adequada, descabendo imputar ao ex-Prefeito responsabilidade, por ação ou omissão, de escolhas feitas por subordinados, que detinham o conhecimento técnico para tanto.
Análise 4 (rejeição) : 
A questão ora posta já é pacificada nesta Corte de Contas. De fato, a existência de parecer técnico e/ou jurídico não exime o gestor de responsabilidade.
O responsável argumenta que não pode ser responsabilizado por esta Corte de Contas, pois agiu com suporte em pareceres técnico-jurídicos.
Este Tribunal possui entendimento firmado (Acórdão 179/2011-TCU-Plenário, 1.736/2010- TCU-Plenário, 4.420/2010-TCU-2ª Câmara, 2.748/2010-TCU-Plenário e 1.528/2010-TCU-Plenário) no sentido de que a responsabilidade do gestor não é afastada neste caso, pois a ele cabe a decisão sobre a prática do ato administrativo eventualmente danoso ao erário. O fato de ter agido com respaldo em pareceres técnicos e/ou jurídicos não tem força para impor ao administrador a prática de um ato manifestamente irregular, uma vez que a ele cabe, em última instância, decidir sobre a conveniência e oportunidade de praticar atos administrativos, principalmente os concernentes a contratações, que vão gerar pagamentos.
O fato de o administrador seguir pareceres técnicos e jurídicos não significa que os atos praticados não serão reprovados pelo Tribunal. Em regra, pareceres técnicos e jurídicos não vinculam os gestores, os quais têm obrigação de analisar a correção do conteúdo desses documentos.
Nesse contexto, conclui-se que a decisão de se promover dispensa, em vez de inexigibilidade, não se revestiu das cautelas e análises necessárias para garantir a legalidade e economicidade do ato, não sendo possível, portanto, acatar o argumento apresentado
Argumento 5:
Não sendo acolhidos os argumentos anteriores, sustenta o responsável (pág. 7) que se deva abater do débito apurado os valores que o Município teria devolvido à União.
Análise 5 (acatamento) : 
Acerca do tema, a instrução inicial corroborava essa percepção quanto à necessidade de se abater eventuais recursos pagos pelo Município para ressarcimento ao erário, quando se afirmou, no parágrafo 66 (peça 64, p. 12-13) , que deveriam ser abatidos do débito correspondente os valores devolvidos.
Desse modo, podem ser tabuladas as seguintes informações acerca das devoluções empreendidas, que deverão ser abatidas do valor do débito apurado:
	Data de origem
	Valor histórico
 (em R$) 
	Natureza do lançamento
	Fonte
 (peça 50, p.) 

	9/10/2010
	4.625,60
	Crédito
	4

	29/8/2012
	43.663,49
	Crédito
	1

	6/11/2012
	44.092,41
	Crédito
	3

	20/2/2013
	30,47
	Crédito
	2

De fato, o demonstrativo financeiro colacionado aos autos (peça 54) dá conta de que essas verbas estão sendo contabilizadas no débito de modo a serem deduzidas do cômputo a ser cobrado do responsável, dando-se por efetivos os ressarcimentos antes promovidos pelo Município. Da mesma forma, o Relatório do Tomador de Contas (peça 59, p. 3, item III) também anota a 'devolução de recursos (arquivo 50) '. 
Esclarece-se que, a despeito do mandamento em sentido contrário veiculado pelo Acórdão 8073/2016-TCU-Segunda Câmara, subitem 1.7.1, que alardeava ser indevido o recolhimento feito pelo Município em função da irregularidade apurada naqueles autos ter sido tornada insubsistente, não há nada nos autos que demonstre a reversão desses ressarcimentos, razão por que devem ser considerados efetivados.
Assim, há que se acatar o argumento do responsável nesse quesito de modo a se promover o cotejo do valor do débito, que, assim, passa a ter a seguinte conformação:
	Data de ocorrência
	Valor histórico (R$) 
	Débito/Crédito

	1/12/2009
	126.988,00
	D

	9/10/2010
	4.625,60
	C

	29/8/2012
	43.663,49
	C

	6/11/2012
	44.092,41
	C

	20/2/2013
	30,47
	C

Por fim, nos 'Pedidos' (pág. 7, tópico IV) , reiterando o arquivamento (alínea 'a') e invocando o princípio da eventualidade para se promover o abatimento do que já fora pago (alínea 'c') caso os demais pedidos sejam negados, o defendente, no mérito (alínea 'b') sustenta que não houve desvio de objeto (os recursos transferidos teriam sido devida e regularmente aplicados) nem desvio de finalidade (área de atuação temática governamental, o fomento ao Turismo, não foi alterada) , requerendo o julgamento pela regularidade das contas e afastando-se o débito imputado e a multa imposta.
Quanto a estes argumentos, trata-se de mera repetição do que já fora analisado nos argumentos anteriores, não havendo necessidade de se tecer maiores comentários a respeito.
Do desfecho
Cabe frisar que incide sobre o responsável o ônus da prova quanto à regular aplicação dos recursos que lhe foram confiados para consecução do objeto pactuado, o que decorre de expressa disposição contida no parágrafo único do art. 70 da Constituição Federal, bem assim do disposto no art. 93 do Decreto-Lei 200/1967, c/c o art. 66 do Decreto 93.872/1986 (Acórdão 317/2010-TCU-Plenário, 5.964/2009-TCU-2a Câmara, 153/2007-TCU-Plenário, 1.293/2008-TCU-2a Câmara e 132/2006-TCU-1ª.
Não obstante, verificou-se que inexistem, nos autos, elementos que demonstrem a boa-fé do responsável ou a ocorrência de outras excludentes de culpabilidade.
Impõe-se, assim, o julgamento pela irregularidade das presentes contas, com imputação do débito correspondente aos valores verificados, assim como a imputação da multa do art. 57 da Lei 8.443/1992.
Assim, as alegações de defesa (peça 74) devem ser parcialmente rejeitadas, impondo-se o julgamento pela irregularidade das presentes contas, com imputação do débito total e a multa prevista no art. 57 da Lei 8.443/1992.
Da pretensão punitiva
Vale ressaltar que a pretensão punitiva do TCU, conforme Acórdão 1441/2016-TCU-Plenário, que uniformizou a jurisprudência acerca dessa questão, subordina-se ao prazo geral de prescrição indicado no art. 205 do Código Civil (CC) , que é de 10 anos, contado da data de ocorrência da irregularidade sancionada, nos termos do art. 189 do CC, sendo este prazo interrompido pelo ato que ordenar a citação, a audiência ou a oitiva do responsável. 
No caso em exame, não ocorreu a prescrição, uma vez que a irregularidade sancionada ocorreu em 1/12/2009 (prazo para apresentação da prestação de contas) , e o ato de ordenação da citação ocorreu em 18/5/2019 (peça 66) .
CONCLUSÃO
Em face da análise promovida no Exame Técnico retro, propõe-se rejeitar parcialmente as alegações de defesa do Sr. Francisco de Assis Peixoto (CPF XXX.233.931-XX) , consoante peça 74, uma vez que não foram suficientes para sanar as irregularidades a ele atribuídas e nem afastar o débito imputado, exceto no tocante a se deduzir do débito apurado os valores devolvidos.
Ademais, inexistem nos autos elementos que demonstrem sua boa-fé ou a ocorrência de outras excludentes de culpabilidade.
Desse modo, devem suas contas, desde logo, serem julgadas irregulares, nos termos do art. 202, § 6º, do Regimento Interno/TCU, procedendo-se à condenação do responsável em débito e à aplicação da multa prevista no art. 57 da Lei 8.443/1992, em atendimento ao disposto no parágrafo único do art. 19 da mesma Lei. 
PROPOSTA DE ENCAMINHAMENTO
Diante do exposto, submetemos os autos à consideração superior, propondo ao Tribunal:
a)  acatar parcialmente as alegações de defesa apresentadas pelo Sr. Francisco de Assis Peixoto (CPF XXX.233.931-XX) somente no que concerne à dedução dos valores já restituídos, rejeitando-se os demais argumentos;
b)  julgar irregulares, nos termos dos arts. 1º, inciso I, 16, inciso III, alínea 'c', da Lei 8.443/1992, c/c os arts. 19 e 23, inciso III, da mesma Lei, as contas do responsável Sr. Francisco de Assis Peixoto (CPF XXX.233.931-XX) , condenando-o ao pagamento das importâncias a seguir especificadas, atualizadas monetariamente e acrescidas dos juros de mora, calculadas a partir das datas discriminadas até a data da efetiva quitação do débito, fixando-lhe o prazo de quinze dias, para que comprove, perante o Tribunal, o recolhimento das referidas quantias aos cofres do Tesouro Nacional, nos termos do art. 23, inciso III, alínea 'a', da citada lei, c/c o art. 214, inciso III, alínea 'a', do Regimento Interno do TCU.
	Data de ocorrência
	Valor histórico (R$) 
	Débito/Crédito

	1/12/2009
	126.988,00
	D

	9/10/2010
	4.625,60
	C

	29/8/2012
	43.663,49
	C

	6/11/2012
	44.092,41
	C

	20/2/2013
	30,47
	C

Valor atualizado do débito (com juros) em 14/8/2020: R$ 156.336,45 (peça 75) 
c)  aplicar ao responsável Sr. Francisco de Assis Peixoto (CPF XXX.233.931-XX) a multa prevista no art. 57 da Lei 8.443/1992 c/c o art. 267 do Regimento Interno do TCU, fixando-lhe o prazo de quinze dias, a contar da notificação, para que comprove, perante o Tribunal (art. 214, III, alínea 'a', do Regimento Interno do TCU) , o recolhimento da dívida aos cofres do Tesouro Nacional, atualizada monetariamente desde a data do acórdão que vier a ser proferido por este Tribunal até a do efetivo recolhimento, se pagas após o vencimento, na forma da legislação em vigor;
d)  autorizar, desde logo, a cobrança judicial das dívidas, caso não atendidas a notificação, na forma do disposto no art. 28, inciso II, da Lei 8.443/1992;
e)  autorizar também, desde logo, se requerido, com fundamento no art. 26, da Lei 8.443, de 1992, c/c o art. 217, §§ 1º e 2º do Regimento Interno do TCU, o parcelamento da (s) dívida (s) em até 36 parcelas, incidindo, sobre cada parcela, corrigida monetariamente, os correspondentes acréscimos legais, fixando-lhe o prazo de quinze dias, a contar do recebimento da notificação, para comprovar, perante o Tribunal, o recolhimento da primeira parcela, e de trinta dias, a contar da parcela anterior, para comprovar os recolhimentos das demais parcelas, devendo incidir, sobre cada valor mensal, atualizado monetariamente, os juros de mora devidos, no caso do débito, na forma prevista na legislação em vigor, alertando o responsável de que a falta de comprovação do recolhimento de qualquer parcela importará o vencimento antecipado do saldo devedor, nos termos do § 2º do art. 217 do Regimento Interno deste Tribunal;
f)  enviar cópia do Acórdão a ser prolatado à Procuradoria da República no Estado de Goiás, nos termos do à § 3º do art. 16 da Lei 8.443/1992, c/c o § 7º do art. 209 do RI/TCU, para adoção das medidas cabíveis; informando-lhe que o inteiro teor da deliberação pode ser consultado no endereço http://www.tcu.gov.br/acordaos e
g)  enviar cópia do Acórdão que vier a ser proferido ao Ministério do Turismo e ao responsável, para ciência, informando que a presente deliberação, acompanhada do Relatório e do Voto que a fundamenta, está disponível para a consulta no endereço www.tcu.gov.br/acordaos, além de esclarecer que, caso requerido, o TCU poderá fornecer, sem custos, as correspondentes cópias, de forma impressa."
2.	O Ministério Público junto ao TCU manifestou concordância com a proposta de mérito apresentada pela Unidade Técnica, divergindo tão somente pela recomendação para, preliminarmente, se determinar a realização de diligência. De forma subsidiária, propôs a inclusão de medida adicional na decisão, visando a suprir a lacuna de informações identificada, conforme parecer a seguir transcrito (peça 81) :
	"Cuidam os autos de Tomada de Contas Especial (TCE) instaurada pelo Ministério do Turismo (MTur) , em desfavor do Sr. Francisco de Assis Peixoto, prefeito do município de São Simão/GO na gestão 2009-2012, em razão da impugnação total das despesas do Convênio 1.133/2009 (Plataforma +Brasil 706009) , firmado com o MTur em 5/10/2009, cujo objeto era o apoio à realização do projeto intitulado 'Rodeio Show in Praia', entre os dias 8 a 11/10/2009 (instrumento do convênio à peça 4) .
O ajuste vigorou no período de 5/10/2009 a 25/1/2010 (peças 4, p. 7; e 6, p. 1) , com prazo para prestação de contas até 24/2/2010 (peça 4, p. 13) .
Foi repassado pelo MTur ao município de São Simão o total de R$ 150.000,00, em 2/12/2009 (peça 20, p. 2) , com contrapartida de R$ 6.500,00 do convenente (peça 20, p. 1) - proporção de 95,85% de recursos federais.
De acordo com o plano de trabalho à peça 9 (p. 1-4) , o objeto do Convênio 1.133/2009 era composto pelos seguintes itens:
I - divulgação:
	Nº
	Descrição
	Valor (R$) 

	1
	Inserção de mídia em rádio local, regional e estadual
	8.000,00

	2
	Veiculação de mídia televisiva
	12.000,00

	3
	Publicação de tabloides em jornais de circulação regional
	4.000,00

		TOTAL
	24.000,00

II - apresentações artísticas:
	Nº
	Descrição
	Valor (R$) 

	1
	Banda Versário
	7.000,00

	2
	Banda Garagem Acústica
	1.500,00

	3
	Banda Longitude
	12.000,00

	4
	Dupla Alberto e Alessandro
	12.000,00

	5
	Dupla Di Paulo e Paulino
	25.000,00

	6
	Dupla Racine e Rafael
	25.000,00

	7
	Artista Frank Aguiar
	50.000,00

		TOTAL
	132.500,00

Nos termos da instrução à peça 64, foram propostas pelo Auditor Federal de Controle Externo (AUFC) da SecexTCE a citação e a audiência do Sr. Francisco de Assis Peixoto, nos seguintes termos:
I - citação pelo débito de R$ 150.000,00, com data de ocorrência em 1º/12/2009 (peça 64, p. 13-14) :
	Ocorrências
	Condutas

	'Não comprovação da regular execução física do Convênio 1133/2009 (...) e que tinha por objetivo o apoio à realização do Projeto intitulado 'Rodeio Show in Praia'.'
	'Utilizar recursos do convênio para realização de evento vinculado à festa de comemoração de aniversário do município de São Simão/GO.' (grifo nosso) 

	'Não comprovação da boa e regular aplicação dos recursos repassados pelo Convênio 1133/2009 (...) , ocasionada pela ausência de comprovação de que a empresa intermediária, contratada irregularmente por inexigibilidade, pagaram o cachê das bandas ou cantores que realizaram o evento.' (grifo nosso) 
	'Não apresentar notas fiscais e recibos (ou outros documentos equivalentes) emitidos em nome das bandas ou artistas e assinados por seus representantes legais ou pelo seus empresários exclusivos, sendo essa representação ou exclusividade registrada em cartório, não sendo comprovado, assim, o nexo causal entre os recursos recebidos e os pagamentos efetuados, visto que não se provou que os valores pagos aos intermediários contratados efetivamente foram repassados às bandas e artistas que realizaram shows.' (grifo nosso) 

II - audiência (peça 64, p. 14-15) :
	Ocorrência
	Conduta

	'Contratação irregular de intermediários entre o ente público e os artistas ou empresários exclusivos, no âmbito dos processos de inexigibilidade de licitação que tiveram como objeto a Contratação da empresa Oliveira Campos Promoções Artísticas Ltda. (pagos com recursos do Convênio 1133/2009 [...]) , ocasionada pela utilização indevida de inexigibilidade de licitação, visto que o interposto não apresentou contrato de exclusividade válido para fins de contratação via inexigibilidade de licitação.' (grifo nosso) 
	'Autorizar a contratação por inexigibilidade da empresa Oliveira Campos Promoções Artísticas Ltda. como intermediário de bandas e artistas, e assinar os contratos de prestação de serviços com essa sociedade comercial, que não possuíam contratos de exclusividade válido para fins de contratação via inexigibilidade.'

Na manifestação à peça 65, o diretor da SecexTCE observou que a irregularidade atinente à utilização dos recursos do Convênio 1.133/2009 para evento vinculado à festa de comemoração do aniversário do município de São Simão havia sido objeto de exame na TCE autuada no TC Processo 001.501/2015-1, no qual foi exarado o Aco¿rda¿o 8.073/2016-TCU-2ª Ca¿mara (relator: Ministro Augusto Nardes) .
Por meio da referida deliberação, além de ter sido determinado o arquivamento do TC Processo 001.501/2015-1, ante a ause¿ncia de pressupostos de constituic¿a¿o e de desenvolvimento va¿lido e regular do processo (art. 212 do Regimento Interno/TCU) , foi direcionada a seguinte ciência ao MTur:
1.7.1. Dar cie¿ncia ao Ministe¿rio do Turismo (MTur) de que a reprovac¿a¿o das contas do conve¿nio 1133/2009 (...) , devido exclusivamente a¿ associac¿a¿o do evento ao aniversa¿rio da cidade (...) , afronta a jurisprude¿ncia desta Corte, exemplificada pelos (...) Aco¿rda¿os 2.606/2013-TCU-Plena¿rio, 332/2014-TCU-2ª Ca¿mara e 1.931/2014-TCU-Plena¿rio, de modo que e¿ indevido o ressarcimento feito pelo Munici¿pio de Sa¿o Sima¿o aos cofres do Tesouro Nacional, por meio das parcelas de R$ 43.663,49, em 29/8/2012, e R$ 44.092,41, em 6/11/2012[footnoteRef:2]; (grifos nossos)  [2:  Comprovantes de devolução de recursos ao MTur, por parte da prefeitura municipal de São Simão, à peça 3 (p. 66 e 68) do TC Processo 001.501/2015-1.] 
Diante dessa situação - que gerou, inclusive, a restituição de valores do município convenente ao órgão concedente -, o diretor entendeu pertinente verificar se a irregularidade relacionada à comemoração do aniversário do município convenente poderia ser avaliada, novamente, em outro processo. Transcreve-se o exame e as decorrentes conclusões às quais chegou o diretor da SecexTCE:
5. Observa-se que o art. 201, do Regimento Interno estabelece que: 
§ 3º Terminativa é a decisão pela qual o Tribunal ordena o trancamento das contas que forem consideradas iliquidáveis, ou determina o seu arquivamento pela ausência de pressupostos de constituição e de desenvolvimento válido e regular do processo ou por racionalização administrativa e economia processual, nos termos dos arts. 211 a 213. 
6. Já o art. 211, determina que: 
§ 2º Dentro do prazo de cinco anos contados da publicação, nos órgãos oficiais, da decisão terminativa a que se refere o § 3º do art. 201, o Tribunal poderá, à vista de novos elementos considerados suficientes, autorizar o desarquivamento do processo e determinar que se ultime a respectiva tomada ou prestação de contas.
7. Já o art. 35, da Lei 8.443/1992, estabelece que o recurso de revisão é cabível apenas para decisões definitivas, não sendo aplicável ao presente caso.
8. Dessa forma, a proposta de citação relativa à mencionada irregularidade se enquadra na hipótese prevista no art. 211, § 2º, do Regimento Interno, uma vez que não se passaram cinco anos da prolação do Acórdão 8073/2016-TCU-Segunda Câmara. 
9. Considerando ainda que a proposta está em consonância com a decisão proferida no Acórdão 11916/2016-TCU-Segunda Câmara, de relatoria da Ministra Ana Arraes (...) , pode-se realizar a citação na forma proposta na instrução antecedente.
 (peça 65, p. 1-2 - grifos nossos) 
O titular da SecexTCE concordou com a proposta de citação do AUFC, apoiada pelo diretor (pronunciamento à peça 66) .
Por meio do despacho à peça 67, a então Ministra-Relatora Ana Arraes - relatoria atual sob responsabilidade do Ministro Jorge Oliveira -, além de destacar que esta seria a segunda TCE relativa ao Convênio 1.133/2009 e que o TC Processo 001.501/2015-1 já se encontraria encerrado, suscitou dúvida quanto à 'possibilidade de alterac¿a¿o da decisa¿o transitada em julgado no Tribunal [referência ao Aco¿rda¿o 8.073/2016-TCU-2ª Ca¿mara] fora da hipo¿tese de interposic¿a¿o do recurso de revisa¿o previsto no art. 35 da Lei Orga¿nica do TCU.' (peça 67) .
Tendo em vista a dúvida mencionada, a então relatora desta TCE solicitou que o MP/TCU avaliasse a questão, em atendimento ao disposto no art. 81, inciso II, da Lei 8.443/1992.
Na primeira intervenção deste membro do Ministério Público nesta TCE, nos termos do parecer à peça 68, ressaltou-se, de início, que:
 (...) o Acórdão 8073/2016-TCU-Segunda Câmara não produziu trânsito em julgado material relativamente às contas do responsável, não tendo veiculado conteúdo constitutivo, mandamental nem executivo. Não obstante, trata-se de decisão declaratória que, não tendo sido impugnada por recurso no prazo devido, estabilizou-se e, portanto, reveste-se da auctoritas rei iudicatae. (parágrafo 6 do parecer à peça 68, p. 2) 
Em desacordo com a unidade técnica, registrou-se a presença de 'coisa julgada no que tange à inviabilidade de se reprovar as contas do responsável 'devido exclusivamente à associação do evento ao aniversário da cidade'' (parágrafo 6 do parecer à peça 68, p. 2 - grifo nosso) .
Não obstante ter este membro do Parquet de Contas concordado com o diretor da SecexTCE, de que o Aco¿rda¿o 8.073/2016-TCU-2ª Ca¿mara seria uma decisão terminativa, destacou-se que o art. 211, § 2º, do Regimento Interno/TCU não se habilitaria como fundamento jurídico para o prosseguimento deste feito, visto que a medida preconizada no mencionado dispositivo regimental consistiria, tão somente, no desarquivamento de processo já encerrado.
Ressaltou-se, ainda, que, apesar de haver continência entre esta TCE e o TC Processo 001.501/2015-1, com base nos arts. 2º, inciso VIII, e 36, caput, da Resolução TCU 259/2014, não haveria mais necessidade de serem reunidos os processos, visto que um deles já se encontraria encerrado.
Com base no raciocínio exposto, a conclusão, no parecer à peça 68, foi a de que esta TCE poderia prosseguir, desde que excluído o ponto já decidido pelo Acórdão 8073/2016-TCU-Segunda Câmaraa¿mara, o que implicaria a impossibilidade de citar o responsável pelo fato de ter realizado o evento pactuado com o MTur, supostamente[footnoteRef:3], no dia do aniversário da cidade. [3:  Excerto do parecer proferido pelo Subprocurador-Geral Lucas Rocha Furtado no TC Processo 001.501/2015-1 (peça 10, p. 2) : 'Consta, ainda, entre os elementos que compo¿em o processo, recurso administrativo interposto pelo responsa¿vel junto ao MTur (pec¿a 2, pgs. 60 a 68) , contestando a decisa¿o de reprovac¿a¿o das contas, em que e¿ esgrimida argumentac¿a¿o relevante no sentido de que o aniversa¿rio do munici¿pio de Sa¿o Sima¿o e¿ comemorado no dia 3 de outubro, ou seja, o evento custeado em parte com recursos federais na¿o estava vinculado a¿quela data, visto que foi realizado entre os dias 8 a 11 de outubro. Na¿o ha¿ noti¿cia nos autos que esse recurso tenha sido apreciado pelo o¿rga¿o concedente.' (grifo nosso) .] 
Quanto às demais irregularidades que justificaram, nos termos da instrução à peça 64, as propostas de citação e audiência do Sr. Francisco de Assis Peixoto, o Parquet de Contas destacou, no parecer à peça 68, que a ocorrência relacionada à exigência de notas fiscais ou recibos emitidos em nome das bandas ou artistas, assinados por seus representantes legais ou pelos seus empresários exclusivos, havia sofrido mudança jurisprudencial no âmbito do TCU.
Pontuou-se que, com o advento do Acórdão 936/2019-TCU-Plenário (relator Ministro José Múcio Monteiro) , foi assentada a necessidade da comprovação do pagamento dos cachês apenas pro futuro, ou seja, para o caso de 'novos convênios para contratação de produtoras e artistas com fundamento no art. 25, inciso III, da Lei 8.666/1993' (excerto do subitem 9.5 do referido acórdão) [footnoteRef:4]. Logo, tal exigência não abrangeria o Convênio 1.133/2009. [4:  Vide subitens 9.5 e 9.5.3 do Acórdão 936/2019-TCU-Plenário. Notar que, após a conclusão do parecer à peça 68, em 17/1/2020, o Plenário do Tribunal prolatou, em 22/7/2020, o Acórdão 1.892/2020 (relator: Ministro Aroldo Cedraz) , por meio do qual foi externado o entendimento de que ' (...) em processo padrão do MTur, em especial, aqueles referentes a eventos executados antes da edição da Portaria MTur 153/2009 (art. 17, §2°) , não é razoável exigir a apresentação de comprovantes assinados pelos artistas ou seus representantes legais diretos, visto que não era exigência prevista nos termos de convênios ou normativos da época, sendo regra a demonstração do pagamento apenas por meio da empresa intermediadora.' (parágrafo 33 do voto condutor do Acórdão 1892/2020-TCU-Plenário - grifo nosso) .] 
Ao final do parecer à peça 68, a proposta do Ministério Público foi a de que a citação do Sr. Francisco de Assis Peixoto poderia ser promovida nesta TCE somente:
 (...) pela não demonstração da boa e regular aplicação dos recursos federais, porquanto pagos a interposto sem que se tenha apresentado contrato de exclusividade válido firmado com os artistas ou qualquer outro documento hábil a demonstrar a representação dos artistas. (peça 68, p. 5) 
Por meio do despacho à peça 69, a Ministra Ana Arraes acolheu a proposta de citação do Sr. Francisco de Assis Peixoto, na forma delimitada pelo MP/TCU, e rejeitou a proposta de audiência do ex-prefeito, nos termos apontados na instrução à peça 64, em vista da prescrição da pretensão punitiva (especificamente quanto à ocorrência descrita no quadro do subitem II do parágrafo 5 deste parecer) .
Citado o responsável (peça 71) , foram por ele apresentadas alegações de defesa (peça 74) .
Por meio da instrução à peça 76 (pareceres concordantes dos dirigentes da SecexTCE às peças 77 e 78) , a unidade técnica concluiu pela possibilidade de acolhimento parcial das alegações de defesa do Sr. Francisco de Assis Peixoto, visto que não foi por ele apresentado qualquer documento capaz de demonstrar que a empresa Oliveira Campos Promoções Artísticas Ltda. teria contrato de exclusividade va¿lido firmado com os artistas/bandas ou qualquer outro documento ha¿bil a demonstrar a correspondente representac¿a¿o.
A parte da defesa que teria condições de ser aceita, na opinião da SecexTCE, estaria relacionada à necessidade de abatimento dos valores anteriormente devolvidos pelo município ao MTur, como ressarcimento dos valores originalmente impugnados pelo concedente quando da análise da prestação de contas do Convênio 1.133/2009 (assunto que foi objeto de análise no TC Processo 001.501/2015-1) .
A unidade técnica apresentou o seguinte arrazoado, a fim de justificar o mencionado acolhimento parcial da defesa:
66. De fato, o demonstrativo financeiro colacionado aos autos (peça 54) dá conta de que essas verbas [créditos à peça 50] estão sendo contabilizadas no débito de modo a serem deduzidas do cômputo a ser cobrado do responsável, dando-se por efetivos os ressarcimentos antes promovidos pelo Município. Da mesma forma, o Relatório do Tomador de Contas (peça 59, p. 3, item III) também anota a 'devolução de recursos (arquivo 50) '. 
67. Esclarece-se que, a despeito do mandamento em sentido contrário veiculado pelo Acórdão 8073/2016-TCU-Segunda Câmara, subitem 1.7.1, que alardeava ser indevido o recolhimento feito pelo Município em função da irregularidade apurada naqueles autos ter sido tornada insubsistente, não há nada nos autos que demonstre a reversão desses ressarcimentos, razão por que devem ser considerados efetivados.
68. Assim, há que se acatar o argumento do responsável nesse quesito de modo a se promover o cotejo do valor do débito, que, assim, passa a ter a seguinte conformação:
	Data de ocorrência
	Valor histórico (R$) 
	Débito/Crédito

	1/12/2009
	126.988,00
	D

	9/10/2010
	4.625,60
	C

	29/8/2012
	43.663,49
	C

	6/11/2012
	44.092,41
	C

	20/2/2013
	30,47
	C

 (peça 76, p. 17-18 - grifos nossos e do original) 
Como desfecho para os autos, a SecexTCE sugeriu que as contas do Sr. Francisco de Assis Peixoto fossem julgadas irregulares, com a imputação de débito na forma descrita no quadro apresentado ao final da transcrição do parágrafo precedente e a aplicação da multa prevista no art. 57 da Lei 8.443/1992.
***
O Ministério Público verifica a necessidade de saneamento dos autos antes que seja promovido seu julgamento de mérito, na forma sugerida pela SecexTCE.
De acordo com o que restou definido no Aco¿rda¿o 8.073/2016-TCU-2ª Ca¿mara, seria ' (...) indevido o ressarcimento feito pelo Munici¿pio de Sa¿o Sima¿o aos cofres do Tesouro Nacional, por meio das parcelas de R$ 43.663,49, em 29/8/2012, e R$ 44.092,41, em 6/11/2012' (subitem 1.7.1 da deliberação) . Tal recolhimento foi levado a efeito pela prefeitura municipal de São Simão, à época, ante o equivocado entendimento do MTur de reprovar as contas do Convênio 1.133/2009, sob a u¿nica alegac¿a¿o de que o evento turístico teria sido realizado para as comemorações do aniversa¿rio da cidade.
Considerando que, na proposta de encaminhamento da instrução à peça 76, as parcelas indicadas no subitem 1.7.1 do Aco¿rda¿o 8.073/2016-TCU-2ª Ca¿mara - juntamente com os créditos de R$ 4.625,60, com data de ocorrência em 9/10/2010; e de R$ 30,47, com data de ocorrência em 20/2/2013 - estão abatendo a parcela de débito a ser imputada ao ex-prefeito, cabe verificar junto ao MTur se os valores que constaram da referida deliberação ainda podem ser considerados como créditos para compensar o débito a ser imputado ao Sr. Francisco de Assis Peixoto. 
Não consta dos autos, conforme destacado pela SecexTCE no parágrafo 67 da instrução à peça 76 (p. 17-18) , qualquer elemento demonstrando que o ministério teria promovido, posteriormente, a devolução de tais créditos ao município de São Simão, razão pela qual há necessidade de esclarecimento da questão, via diligência ao órgão concedente.
Caso a preliminar não venha a ser acolhida pelo relator desta TCE e para que não haja dúvidas do MTur e da Advocacia-Geral da União (AGU) sobre o entendimento do TCU sobre os referidos créditos, será sugerida, subsidiariamente, quando do julgamento de mérito do processo, redação que condicione a efetivação dos créditos que constaram da terceira e da quarta linha do quadro da letra 'b' do parágrafo 80 da instrução à peça 76 (p. 19) no abatimento do débito de R$ 126.988,00 à inocorrência de posterior devolução desses créditos ao município convenente.
No que se refere à prescrição da pretensão punitiva, cabe tecer comentários sobre a forma de contagem do prazo prescricional utilizada pela unidade técnica, considerando o entendimento fixado pelo Acórdão 1441/2016-TCU-Plenário (relator: Ministro Benjamin Zymler; redator: Ministro Walton Alencar Rodrigues) .
O exame da questão foi efetuado do seguinte modo pela SecexTCE:
76. No caso em exame, não ocorreu a prescrição, uma vez que a irregularidade sancionada ocorreu em 1/12/2009  (prazo para apresentação da prestação de contas) , e o ato de ordenação da citação ocorreu em 18/5/2019 (peça 66) . (peça 76, p. 18 - grifo nosso) 
Apesar de concordar com a unidade técnica de que não ocorreu a prescrição da pretensão punitiva em relação à ocorrência que foi objeto de citação nos autos, deve-se adotar o dia 25/2/2010 como o dia de início da contagem do prazo prescricional, visto que a prestação de contas do Convênio 1.133/2009 deveria ter sido apresentada até 24/2/2010 (peças 4, p. 13; e 6, p. 1) . A Ministra Ana Arraes, então relatora desta TCE, autorizou a citação do ex-prefeito em 31/1/2020 (peça 69) . Considerando que houve a interrupção do curso do prazo prescricional antes de decorridos dez anos (subitem 9.1.3 do Acórdão 1441/2016-TCU-Plenário) , não houve incidência da prescrição.
***
Diante do exposto, este membro do Ministério Público de Contas da União sugere, preliminarmente, a realização de diligência junto ao Ministério do Turismo (MTur) , para que este informe ao TCU, com suporte documental, se houve a devolução, ao município de São Simão, das quantias recolhidas ao Tesouro Nacional pelo ente federativo, de modo indevido, em 29/8/2012 (R$ 43.663,49) e 6/11/2012 (R$ 44.092,41) (vide subitem 1.7.1 do Aco¿rda¿o 8.073/2016-TCU-2ª Ca¿mara) .
Caso a preliminar sugerida não venha a ser acolhida pelo relator destes autos, o Ministério Público manifesta, em observância ao disposto no art. 62, § 2º, do Regimento Interno/TCU, sua concordância em relação ao encaminhamento sugerido pela SecexTCE (peças 76-78) , propondo, tão somente, o acréscimo da seguinte medida às providências apresentadas no parágrafo 80 da instrução à peça 76 (p. 19-20) :
dar ciência ao Ministério do Turismo e à Advocacia-Geral da União (AGU) que os valores de R$ 43.663,49 (data de ocorrência: 29/8/2012) e R$ 44.092,41 (data de ocorrência: 6/11/2012) , devolvidos indevidamente ao Tesouro Nacional pelo município de São Simão/GO (vide subitem 1.7.1 do Aco¿rda¿o 8.073/2016-TCU-2ª Ca¿mara) , podem ser considerados no abatimento do débito apresentado no quadro da letra 'b', desde que não tenha havido a posterior devolução dessas quantias ao município convenente;"
É o relatório.

Pedro Henrique de Oliveira (OAB/GO 30.716)

Procurador Rodrigo Medeiros de Lima

TOMADA DE CONTAS ESPECIAL. INCENTIVO AO TURISMO. CONVÊNIO CELEBRADO ANTES DA EDIÇÃO DA PORTARIA-MTUR 153/2009. INDEVIDA INEXIGIBILIDADE DE LICITAÇÃO PARA A CONTRATAÇÃO DE ARTISTAS. CITAÇÃO. AUSÊNCIA DE DÉBITO. PRESCRIÇÃO DA PRETENSÃO PUNITIVA. IMPOSSIBILIDADE DE JULGAMENTO DO MÉRITO DA TOMADA DE CONTAS ESPECIAL, POR AUSÊNCIA DE PRESSUPOSTOS DE DESENVOLVIMENTO VÁLIDO E REGULAR DO PROCESSO. ARQUIVAMENTO SEM JULGAMENTO DO MÉRITO.

TOMADA DE CONTAS ESPECIAL (TCE)

Secretaria de Controle Externo de Tomada de Contas Especial (SecexTCE)

Examina-se tomada de contas especial instaurada pelo Ministério do Turismo - MTur em desfavor de Francisco de Assis Peixoto, Prefeito Municipal de São Simão/GO na gestão 2009/2012, em razão da impugnação total das despesas do Convênio 1133/2009, que tinha por objeto o apoio à realização do projeto "Rodeio Show in Praia", nos dias 8 a 11 de outubro de 2009.
O Convênio foi assinado, em 5/10/2009, com vigência original até 11/12/2009, sendo prorrogado, por meio de apostilamento, até 25/1/2010. 
Foram repassados R$ 150.000,00, que se somaram à contrapartida do município, no valor de R$ 6.500,00. As despesas foram assim distribuídas: R$ 132.500,00 para contratação de apresentações artísticas e R$ 24.000,00 para publicidade, conforme previsto no plano de trabalho.
A análise da prestação de contas pelo MTur concluiu pela reprovação da execução física, exclusivamente em virtude da suposta realização do evento visando à comemoração do aniversário do município, o que contrariaria a Portaria-MTur 171/2008. O gestor apresentou ao Ministério do Turismo um Recurso Administrativo (peça 36) , em que esclareceu que os eventos associados ao Convênio não se confundiram com a celebração da data magna municipal, visto que realizados em dias e locais distintos. Não consta dos autos, contudo, que esse Recurso tenha sido examinado pelo Ministério.
Provocado pelo município, o MTur concedeu o parcelamento do débito em cinco prestações mensais, que deveriam ter sido liquidadas entre agosto e dezembro de 2012. Como somente duas parcelas foram efetivamente pagas, foi instaurada tomada de contas especial, que, após parecer do Controle Interno e ciência do Ministro de Estado supervisor, foi encaminhada a esta Corte para julgamento.
Por meio do Acórdão 8073/2016-TCU-Segunda Câmara, o Tribunal determinou o arquivamento daqueles autos (TC-Processo 001.501/2015-1) , ante a ausência de pressupostos de constituição e de desenvolvimento válido e regular do processo, tendo em vista a jurisprudência do TCU segundo a qual a mera proximidade entre a data comemorativa do aniversário da cidade e a realização do evento objeto de convênio não é motivo suficiente para reprovação das contas.
Ato contínuo, o MTur realizou a análise financeira completa do Convênio 1133/2009, para apurar se teria havido outras irregularidades além daquela que ensejou a instauração da primeira TCE. A Nota Técnica concluiu que o convenente deveria ter contratado as bandas e duplas por inexigibilidade, diretamente com os artistas, ou então com os empresários exclusivos, mediante apresentação de contrato de exclusividade registrado em cartório, e não fazer a contratação de uma empresa intermediária por dispensa de licitação, como foi feito. 
A partir dessa análise, foi instaurada esta segunda tomada de contas especial. O Relatório do tomador de contas, que contou com a concordância da CGU, propôs imputação de débito integral ao gestor. Em seguida, a TCE foi remetida ao TCU para julgamento. 
Instrução inicial da SecexTCE (peça 64) propôs chamar o ex-prefeito a se manifestar nos autos. Foi sugerida a realização de citação por débito no valor integral repassado, em razão de: (i)  não comprovação da regular execução física do Convênio, por utilizar os recursos transferidos para realização de evento vinculado à festa de comemoração de aniversário do município; e (ii) não comprovação da boa e regular aplicação dos recursos repassados, ocasionada pela ausência de demonstração de que a empresa intermediária, contratada irregularmente por inexigibilidade, pagou o cachê das bandas ou cantores que realizaram o evento. Foi ainda proposta a realização de audiência, em virtude da contratação irregular de intermediários entre o ente público e os artistas ou empresários exclusivos, ocasionada pela utilização indevida de inexigibilidade de licitação, visto que o interposto não apresentou contrato de exclusividade válido.
Tendo em vista que a primeira irregularidade havia sido objeto da outra TCE, já julgada pelo Tribunal, o corpo diretivo da Secretaria especializada manifestou o entendimento de que seria possível desarquivar o primeiro processo, com base na previsão do art. 211, § 2º, combinado com o art. 201, § 3º, do Regimento Interno.
A Ministra Relatora Ana Arraes solicitou que o MPTCU avaliasse a questão. O Procurador Rodrigo Medeiros de Lima manifestou o entendimento de que estes autos poderiam ter continuidade, desde que excluído o ponto já decidido pelo TCU no referido acórdão. Em seu parecer, também apontou que a ocorrência relacionada à exigência de notas fiscais ou recibos emitidos em nome das bandas ou artistas, assinados por seus representantes legais ou pelos seus empresários exclusivos, havia sofrido mudança jurisprudencial no âmbito do TCU.
O representante do Ministério Público propôs, então, a realização de citação somente pela não demonstração da boa e regular aplicação dos recursos federais, porquanto pagos a interposto sem que se tenha apresentado contrato de exclusividade válido firmado com os artistas ou qualquer outro documento hábil a demonstrar a representação dos artistas. A Relatora acolheu o parecer do Ministério Público, em despacho à peça 69, autorizando a citação do responsável. A proposta de audiência foi rejeitada, em virtude de haver ocorrido a prescrição da pretensão punitiva. 
Citado o responsável, foram por ele apresentadas as alegações de defesa. Em síntese, aduz o que segue: 
a TCE carece de pressuposto essencial de constituição e desenvolvimento, tendo em vista que o mesmo convênio já foi julgado pelo Tribunal (Acórdão 8073/2016-TCU-Segunda Câmara) ; 
a TCE deve ser arquivada sem julgamento de mérito, em homenagem ao princípio da segurança jurídica, pois, além de a matéria já ter sido julgada, o decurso de tempo desde os fatos torna inviável o exercício da ampla defesa;
a contratação impugnada, apesar de ter sido feita por dispensa, possui elementos da inexigibilidade, "foi pautada no tratamento igualitário dos participantes" e "todos os critérios foram detalhados e estabelecidos previamente, sem qualquer subjetivismo durante o processo";
não houve conduta dolosa ou culposa por parte do gestor; 
a festividade objeto do convênio de fato ocorreu, não havendo dano ao erário;
o Prefeito era assessorado por uma equipe técnica, e a Procuradoria Jurídica analisava todos os critérios formais dos procedimentos de contratação, em especial a seleção da modalidade adequada, de forma que o gestor não poderia ser responsabilizado pela escolha da modalidade licitatória feita por seus subordinados;
solicita subsidiariamente que, em caso de condenação, os valores já ressarcidos pelo município sejam abatidos do débito.
A SecexTCE examinou os autos, com proposta de mérito, por meio da instrução que transcrevi no relatório que precede este voto. O exame técnico apontou que:
a coisa julgada administrativa, em decorrência do citado acórdão, ficou limitada à inviabilidade de se reprovar as contas do responsável devido exclusivamente à associação do evento ao aniversário da cidade;
a tese de longo tempo decorrido reveste-se de subjetividade incompatível com as previsões objetivas que esta Corte adota, tanto em relação à prescrição da pretensão punitiva quanto para abranger argumento de arquivamento sem julgamento de mérito em virtude de prejuízo ao exercício do contraditório e da ampla defesa;
o cerne da irregularidade não é a questão da modalidade licitatória, se dispensa ou inexigibilidade, mas a ausência de contrato de exclusividade válido firmado com os artistas;
a existência de parecer técnico ou jurídico não exime o gestor de responsabilidade, pois, conforme entendimento consolidado do TCU, ao gestor cabe a decisão sobre a prática do ato administrativo eventualmente danoso ao erário;
não ocorreu a prescrição da pretensão punitiva.
Dessa forma, a unidade técnica, em pareceres uníssonos, propõe a responsabilização do ex-Prefeito, com julgamento das suas contas pela irregularidade, com imputação de débito no valor integralmente transferido (descontadas as parcelas já ressarcidas pelo município) , e aplicação de multa proporcional, visto que não foram apresentados documentos aptos a comprovar o nexo causal entre os recursos recebidos e os pagamentos efetuados, uma vez que não se provou que os valores pagos aos intermediários contratados foram efetivamente repassados às bandas e duplas que realizaram shows.
Em nova manifestação, o Ministério Público concluiu, em consonância com a SecexTCE, pela imputação de débito e multa ao gestor. Não obstante, o parecer propõe a realização de diligência antes do julgamento de mérito, visto que não consta dos autos informação a respeito de eventual devolução ao município das parcelas que haviam sido ressarcidas ao Tesouro Nacional, parcelas estas que o TCU considerou indevidas quando da prolação do Acórdão 8073/2016-TCU-Segunda Câmara. Subsidiariamente, o Procurador sugere que a decisão que vier a ser prolatada nestes autos condicione a utilização dos créditos para abatimento do débito à inocorrência de posterior devolução desses valores ao município convenente.
Feito esse histórico, passo a decidir.
De pronto, observo que em nenhum momento se questionou a execução física do objeto, tendo em vista que todos os elementos constantes dos autos apontam para a efetiva realização do evento, nos exatos termos do plano de trabalho.
Afastada a questão relativa à realização do evento em data próxima ao aniversário do município, que já foi objeto de decisão deste Tribunal, a instrução inicial propôs, em síntese, a realização de citação pela ausência de comprovação de que a empresa intermediária efetivamente pagou o cachê aos artistas que realizaram o evento; e de audiência pela contratação irregular de intermediários entre o ente público e os artistas, ocasionada pela utilização indevida de inexigibilidade de licitação, visto que o interposto não apresentou contrato de exclusividade válido.
Contudo, após o parecer preliminar do MPTCU, a Ministra Relatora autorizou a citação somente pelo pagamento a interposto sem que tenha apresentado documento hábil a demonstrar a representação exclusiva. Conforme jurisprudência do TCU, o contrato de exclusividade deve ser registrado em cartório, e sua ausência não é suprida por mera autorização que confere exclusividade para os dias correspondentes à apresentação, restrita à localidade do evento. Assim decidiu o TCU no paradigmático Acórdão 96/2008-TCU-Plenário, referência para inúmeras decisões desta Corte desde então.
O próprio Termo de Convênio (peça 4) , subscrito pelo responsável, fazia menção àquela decisão, no trecho que apresentava regras para contratação de intermediários de artistas. A Cláusula 2ª, condição II, alínea "ll" estabelecia que era obrigação do convenente:
"ll)  apresentar na prestação de contas, quando da contratação de artistas, consagrados, enquadrados na hipótese de inexigibilidade prevista no inciso III do art. 25 da Lei n° 8.666/1993, atualizada, por meio de intermediários ou representantes, cópia do contrato de exclusividade dos artistas com o empresário contratado, registrado em cartório, sob pena de glosa dos valores envolvidos. Ressalta-se que o contrato de exclusividade difere da autorização que confere exclusividade apenas para os dias correspondentes à apresentação dos artistas e que é restrita à localidade do evento, conforme dispõe o Acórdão 96/2008-TCU-Plenário do TCU" (grifei) .
Os documentos necessários para comprovar a exclusividade da empresa contratada não foram juntados nem à prestação de contas, nem a esta TCE. O ex-prefeito, em suas alegações de defesa, não conseguiu afastar a irregularidade. Para além de qualquer questão relacionada à modalidade de contratação direta, se dispensa ou inexigibilidade, o fato é que o gestor autorizou a contratação, sem a devida licitação, de empresa que não dispunha de contrato de exclusividade válido com os artistas, não observando, assim, as regras contidas nos artigos 24 e 25 da Lei 8.666/1993 e no próprio Termo celebrado com o Ministério do Turismo. Assim, suas alegações de defesa não podem ser acatadas.
Nesse ponto, alinho-me ao exame técnico da SecexTCE para concluir que a falha constatada é suficiente para macular as contas do ex-prefeito.
Todavia, há que se examinar se é devida a caracterização do dano ao erário e se realmente não ocorreu a prescrição da pretensão punitiva do TCU.
Os pareceres precedentes propõem a condenação em débito, ao apontar que não foram apresentados documentos aptos a comprovar o nexo causal entre os recursos recebidos e os pagamentos efetuados, visto que não se provou que os valores pagos aos intermediários contratados foram efetivamente repassados às bandas e duplas que realizaram shows.
A esse respeito, solicito vênias à unidade técnica e ao representante do MPTCU para dissentir.
Primeiramente, porque essa irregularidade não foi objeto da citação - a despeito de constar da proposta da primeira instrução da SecexTCE, não foi autorizada pela Ministra Relatora. 
Ademais, porque o Tribunal já entendeu que, em convênio para a realização de evento celebrado antes da edição da Portaria-MTur 153/2009, como é o caso em análise, não se exige a apresentação de notas fiscais ou recibos emitidos diretamente pelo artista ou por seu representante, haja vista que não era exigência prevista nos ajustes ou normativos da época. Assim se decidiu o TCU no Acórdão 5938/2021-TCU-Primeira Câmara.
Na mesma linha, quando da prolação do Acórdão 4336/2020-TCU-Segunda Câmara esta Corte manifestou entendimento de que, na contratação de profissional do setor artístico com recursos de convênio, é indevida a exigência de nota fiscal ou recibo dessa natureza, como condição para reconhecimento do nexo de causalidade, quando o termo de convênio não contempla tal exigência - o que é o caso do ajuste sob exame.
Dessa forma, à luz da jurisprudência do TCU, e uma vez que não há dúvida quanto à efetiva execução física do objeto conveniado, considero afastado o débito.
Por fim, examino se ocorreu ou não a prescrição da pretensão punitiva do TCU. Sabe-se que essa pretensão prescreve no prazo decenal do Código Civil, conforme entendimento assentado no Acórdão 1441/2016-TCU-Plenário.
Observo que a unidade técnica e o MPTCU divergem quanto às datas que devem ser consideradas para essa análise. A SecexTCE adota como marco inicial a data limite para apresentação da prestação de contas (1/12/2009) , e considera como ato autorizador da citação o pronunciamento do dirigente da unidade após a instrução preliminar (18/5/2019, peça 66) . O Ministério Público, por sua vez, utiliza a data prorrogada para apresentação da prestação de contas (24/2/2010) e reconhece que a autorização para citação foi concedida pela Ministra Relatora em 31/1/2020 (peça 69) .
Mais uma vez, peço vênias por discordar dos pareceres precedentes neste ponto. Não havendo débito, entendo que a data adequada para marcar o início do prazo prescricional é a da ocorrência da irregularidade, e não a da prestação de contas - assim decidiu o Tribunal, por exemplo, por meio dos Acórdãos 3.457/2017 e 7.604/2017, ambos da Segunda Câmara.
Reconheço também que o ato que autorizou a citação foi o despacho ministerial, e não a manifestação preliminar da unidade técnica. Assim, como a contratação sem a devida licitação foi realizada em 8/10/2009 (peça 18) , constato que se passaram mais de 10 anos entre a irregularidade e o ato ordenatório. Dessa forma, não vislumbro a possibilidade de aplicação de multa, nos termos do art. 19, parágrafo único, e art. 58, inciso I, da Lei Orgânica, uma vez ocorrida a prescrição da pretensão punitiva do TCU.
Conclui-se, portanto, pela ausência de débito e pela prescrição da pretensão punitiva do Tribunal. Caracterizada essa situação, entendo que não subsistem os pressupostos de desenvolvimento válido e regular do processo de tomada de contas especial. Conforme me manifestei recentemente, na prolação do Acórdão 10894/2021-TCU-Segunda Câmara, o exame da TCE exige a possibilidade de existência e de ressarcimento de dano e o comportamento irregular de gestor público. Assim, em tomadas de contas especiais, se inexistente o débito e se verificada a ocorrência de prescrição, fica afastada a possibilidade de formulação, por esta Corte, de qualquer juízo de mérito acerca da conduta do administrador. Torna-se incontornável, pois, o arquivamento do feito, nos termos do art. 212 do Regimento Interno.
Dessa forma, divergindo da proposta da unidade técnica e do MP junto ao TCU, entendo que o caso impõe o arquivamento do processo, sem julgamento de mérito.
Ante o exposto, VOTO pela adoção da minuta de acórdão que submeto a este Colegiado.
TCU, Sala das Sessões, em tagDataSessao.
JORGE OLIVEIRA 
Relator